ACORDAO-COMPLETO-2556002

ACÓRDÃO 7860/2022 ATA 39/2022 - PRIMEIRA CÂMARA

VISTOS, relatados e discutidos estes autos de tomada de contas especial instaurada pela Superintendência da Zona Franca de Manaus (Suframa) , em desfavor de Secretaria de Estado de Política Fundiária do Amazonas (SPF) , Secretaria de Estado de Infraestrutura do Amazonas (Seinfra) , Américo Gorayeb Júnior, Emerson Redig de Oliveira, George Tasso Lucena Sampaio Calado, Ivanhoé Amazonas Mendes Filho, Jair Teófilo de Pontes Filho, Luís Mauro Marques Palheta, Orlando Augusto Vieira de Mattos Júnior, Raimundo Expedito Vieira, Wilson Pinheiro de Sousa e a empresa WP Construções, Comércio e Terraplanagem Ltda., em razão de não aprovação de parte da prestação de contas relativa ao Convênio 24/2004 (Siafi 517752) , firmado inicialmente com a então Secretaria de Estado de Terras e Habitação (Sethab) , sucedida pela Secretaria de Estado de Política Fundiária (SPF) , e tendo como executora a Secretaria de Estado de Infraestrutura do Amazonas (Seinfra) , pela execução dos serviços de "Urbanização e Regularização fundiária das ocupações da área de expansão do Distrito Industrial";
ACORDAM os Ministros do Tribunal de Contas da União, reunidos em Sessão da 1ª Câmara, ante as razões expostas pelo Relator, em:
9.1 arquivar o processo em relação a Raimundo Expedito Vieira (falecido) , com fundamento nos arts. 6º, inciso II e 19, caput, da Instrução Normativa TCU 71/2012;
9.2. julgar, com fundamento nos arts. 1º, inciso I, 16, inciso I, da Lei 8.443/1992, c/c os arts. 17 e 23, inciso I, da mesma Lei, e com arts. 1º, inciso I, 207 e 214, inciso I, do Regimento Interno do TCU, regulares as contas de Orlando Augusto Vieira de Mattos Júnior (XXX.393.872-XX) , Waldívia Ferreira Alencar (XXX.023.772-XX) , WP Construções, Comércio e Terraplanagem Ltda. (01.988.959/0001-40) , Jair Teófilo de Pontes Filho (XXX.262.172-XX) e Luís Mauro Marques Palheta (XXX.933.432-XX) , dando-lhes quitação plena; 
9.3. enviar cópia deste acórdão à Superintendência da Zona Franca de Manaus (Suframa) , à Secretaria de Estado de Infraestrutura e Região Metropolitana de Manaus (Seinfra/AM) e aos responsáveis.

Tomada de contas especial instaurada pela Superintendência da Zona Franca de Manaus (Suframa) em razão de não aprovação de parte da prestação de contas relativa ao convênio, que teve por objeto a urbanização e regularização fundiária das ocupações da área de expansão do Distrito Industrial.

Primeira Câmara

Entidades/órgãos do Governo do Estado do Amazonas.

3. Responsáveis: Jair Teófilo de Pontes Filho (XXX.262.172-XX); Luís Mauro Marques Palheta (XXX.933.432-XX); Orlando Augusto Vieira de Mattos Júnior (XXX.393.872-XX); Secretaria de Estado de Infraestrutura/AM (05.533.935/0001-57); WP Construções Comércio e Terraplenagem Ltda. (01.988.959/0001-40); e Waldívia Ferreira Alencar (XXX.023.772-XX).

13.1. Ministros presentes: Walton Alencar Rodrigues (Presidente), Benjamin Zymler, Vital do Rêgo (Relator) e Jorge Oliveira.
13.2. Ministro-Substituto presente: Weder de Oliveira.

VITAL DO RÊGO

Adoto, como relatório, com os ajustes de forma pertinentes, a instrução de mérito elaborada pela Secretaria de Controle Externo de Tomada de Contas Especial - SecexTCE (peça 249) , que teve a anuência do corpo dirigente da unidade técnica (peças 250 e 251) e do representante do Ministério Público junto ao Tribunal de Contas da União - MPTCU (peça 252) .
INTRODUÇÃO 
Cuidam os autos de tomada de contas especial instaurada pela Superintendência da Zona Franca de Manaus - Suframa, em desfavor de Secretaria de Estado de Política Fundiária - SPF (CNPJ 05.558.639/0001-00) , Secretaria de Estado de Infraestrutura - Seinfra (CNPJ 05.533.935/0001-57) , Américo Gorayeb Júnior (CPF XXX.701.202-XX) ; Emerson Redig de Oliveira (CPF XXX.208.542-XX) ; George Tasso Lucena Sampaio Calado (CPF XXX.945.192-XX) ; Ivanhoé Amazonas Mendes Filho (CPF XXX.203.602-XX) ; Jair Teófilo de Pontes Filho (CPF XXX.262.172-XX) ; Luís Mauro Marques Palheta (CPF XXX.933.432-XX) ; Orlando Augusto Vieira de Mattos Júnior (CPF XXX.393.872-XX) ; Raimundo Expedito Vieira (CPF XXX.286.062-XX) , Wilson Pinheiro de Sousa (CPF XXX.109.772-XX) e a empresa WP Construções, Comércio e Terraplanagem Ltda. (CNPJ 01.988.959/0001-40) , em razão de não aprovação de parte da prestação de contas relativa ao Convênio 24/2004, registro Siafi 517752 (peça 86, p. 9-16) firmado inicialmente com a então Secretaria de Estado de Terras e Habitação - Sethab, do Estado do Amazonas, e que tinha por objeto o "Apoio à remoção de famílias ocupantes em áreas do Polo Industrial de Manaus e Circunvizinhas".
Posteriormente, em vista da edição da Lei nº 11.462, de 28 de março de 2007, por meio da qual o Governo Federal autorizou a Suframa a efetuar a doação da referida área ocupada, localizada na Área de Expansão do Distrito Industrial, ao Governo do Estado do Amazonas, o objeto do convênio foi alterado para "Urbanização e Regularização fundiária das ocupações da área de expansão do Distrito Industrial", permanecendo como convenente a Secretaria de Estado de Política Fundiária - SPF, que sucedeu a Sethab, e, como executora, a então Secretaria de Estado de Infraestrutura (Seinf) , atual Seinfra. 
HISTÓRICO
Em 27/11/2015, com fundamento na IN/TCU 71/2012, alterada pela IN/TCU 76/2016 e DN/TCU 155/2016, a Superintendente da Suframa autorizou a instauração da tomada de contas especial (peça 100, p. 80/81) . 
O Convênio 24/2004 foi firmado no valor de R$ 33.000.000,00, sendo R$ 30.000.000,00 à conta do concedente e R$ 3.000.000,00 de contrapartida, com vigência de 30/12/2004 a 20/10/2012 e prazo para apresentação da prestação de contas previsto para até 60 (sessenta) dias do repasse da última parcela (peça 86, p. 50-51) . 
Os repasses efetivos da União totalizaram R$ 30.000.000,00, nas parcelas de R$ 5.000.000,00 (ordem bancária nº 2004OB09022328, de 30/12/2004) , R$ 16.000.000,00 (ordem bancária 2005OB901428, de 31/08/2005) e R$ 9.000.000,00 (ordem bancária 2005OB901429, de 31/08/2005) , conforme informação à peça 122, p. 447.
A prestação de contas final foi apresentada em 10/01/2013 (peças 86, p. 76, até 95, p.71) , com a realização de inúmeras análises pelo órgão concedente, conforme será descrito a seguir.
	O fundamento para a instauração da Tomada de Contas Especial, conforme consignado na matriz de responsabilização elaborada pelo tomador de contas (peça 118, p. 127-137) , foi a constatação das seguintes irregularidades: 
- Não execução total ou parcial do objeto pactuado;
- Não consecução dos objetos pactuados;
- Impugnação de despesas; e
- Não utilização dos recursos da contrapartida pactuada. 
A seguir, será efetivado um resumo das principais ocorrências que permearam a execução do convênio, a partir das informações retiradas diretamente dos pareceres técnicos que integram os autos.
Como visto, em decorrência da invasão de famílias em áreas de propriedade da Suframa, no período de agosto e setembro/2003, aquela autarquia impetrou Ação de Reintegração de Posse, concedida pela Justiça Federal em dezembro do mesmo ano. Em virtude deste fato, os ocupantes se organizaram e manifestaram resistência à ordem judicial ensejando a intervenção do Ministério Público para suspender a execução da reintegração de posse. 
A ocupação desta área do Polo Industrial de Manaus, ensejou no exercício de 2004, a celebração deste convênio entre a Suframa e a Secretaria de Estado de Política Fundiária - SPF / AM, visando a execução do projeto "Apoio à Remoção de Famílias ocupantes em área do Polo Industrial de Manaus e áreas Circunvizinhas". Essa avença previa inicialmente a remoção dessas famílias para outra localidade na cidade de Manaus, visando a desocupação e retomada da área pela SUFRAMA para utilização pelas empresas que desejassem se instalar no Polo.
Em relação à infraestrutura da área, os ajustes então requeridos pelo Ministério Público no projeto, se fossem realizados, iriam onerar a sua execução, chegando à cifra de aproximadamente R$ 70 milhões, fator esse que inviabilizou o início da execução físico-financeira, não obstante todos os esforços implementados na tentativa de se identificar alternativas que tornassem viável a sua execução.
O tempo decorrido, desde a invasão, aliado a não execução do Convênio, por força do exposto acima, gerou a consolidação da ocupação, o que levou o Presidente da República a sancionar em 19/12/2006, a Medida Provisória n.º 334, que, em 28/03/2007, foi transformada na Lei nº 11.462, autorizando a Suframa a doar ao Estado do Amazonas a área de aproximadamente 1.570.654 m² localizada na área de expansão do Distrito Industrial, correspondente à ocupação denominada Nova Vitória.
Desse modo, o objeto do convênio foi alterado para "Urbanização Fundiária na Comunidade Nova Vitória, localizada na área da expansão do Distrito Industrial pertencente ao Governo do Estado do Amazonas", abrangendo: 1 Obras de Infraestrutura: 1.1 Serviços Preliminares, 1.2 Sistema Viário, 1.3 Drenagem, 1.4 Rede de Distribuição de Energia, 1.5 Esgotamento Sanitário, 1.6 Abastecimento de Água, 1.7 Urbanismo e Paisagismo e 1.8 Recuperação Ambiental; 2. Construção do Sistema de Pronto Atendimento-SPA; 3. Construção do Posto Policial Integrado-PPI; e 4. Regularização Fundiária, com adequação do Plano de Trabalho (peça 17, p. 172/175) . 
Assim, foi assinado em 11/12/2007, o 2º Termo Aditivo ao Convênio 24/2004, sem alteração dos valores totais previstos, mantendo a Secretaria de Estado de Política Fundiária - SPF na qualidade de convenente, e introduzindo a então Secretaria de Estado de Infraestrutura - Seinf como executora das obras previstas, com a necessidade de transferência àquela executora, pela SPF, dos recursos já recebidos da Suframa, à exceção daqueles relativos aos trabalhos concernentes à Regularização Fundiária, que permaneceram sob a responsabilidade da SPF (peça 86 - p. 30-33) .
Mediante o Parecer Técnico 90/2010 (peça 57, p. 34-44) , foi aprovada Ampliação de Metas, com utilização dos rendimentos para serviços de Terraplanagem, Demolições, Drenagem, Pavimentação e Recuperação Ambiental na rua da Raquete no bairro Nova Vitória, no valor de R$ 14.593.700,84.
Em seguida, com apoio no Parecer Técnico 94/2010 SAD/CGLOG/COADI (peça 57, p. 34-59) , Parecer Técnico 55/2010 - CAPDE/CGDER (peça 57, p. 84-86) e Parecer 1025/2010 - NJF/PF/SUFRAMA (peça 57, p. 88-89) , foi aprovado o Plano de Trabalho Adequado no valor de R$ 52.426.025,28 (peça 57, p. 49/52) , gerando o 4º Termo Aditivo ao referido convênio (peça 57, p. 93-94) , com a seguinte distribuição dos recursos, considerando o acréscimo constatado de R$ 19.426.025,28 de rendimentos relativos ao período desde o primeiro repasse dos recursos federais, em 2004:
PLANO DE TRABALHO ADEQUADO
	Especificação 
	Total Geral 
	Concedente 
	Convenente 
	Rendimentos

	Obras de Infraestrutura (Seinfra) 
	31.195.070,85
14.593.700,84
	28.500.000,00
	3.000.000,00
	2.965.070,85
14.593.700,84

	Construção do Serviço de Pronto Atendimento (Seinfra) 
	3.922.514,13
		1.785.260,54
	2.137.253,59

	Construção do Posto Policial Integrado (Seinfra) 
	1.214.739,46
		1.214.739,46
	
	Outros Serv. De Regularização - Regularização Fundiária SPF
	1.500.000,00
	1.500.000,00
		
	Total Geral
	52.426.025,28
	30.000.000,00
	3.000.000,00
	19.426.025,28

Deve ser registrado que para execução das obras foi firmado pela Seinf os Contratos 20/2008-SEINF, em 30/4/2008, no valor de R$ 31.157.551,14, com 17 medições, e o 62/2010-SEINFRA, para execução da ampliação da meta, no valor de R$ 14.593.700,84, citado acima, com 4 medições, ambos com a Construtora WP Construções, Comércio e Terraplanagem Ltda, conforme procedimentos licitatórios e contratos encaminhados à Suframa (peças 67, p. 53-147, 68, p. 1-119, e 98, p.94) .
Após a realização de inúmeras fiscalizações in loco entre 2008 e 2009, e vários acompanhamentos via apresentação e análise de documentações entre 2009 e 2011, todos realizados pela Suframa, conforme relato à peça 122, p. 462-473, e peça 121, p. 1-2) , foi elaborado o Laudo Técnico de Fiscalização nº 001/2012-COADI/CGLOG, de 16/02/2012  (peça 69, p. 98-103) , com a seguinte conclusão, segundo o Relatório do Tomador de Contas: 
Foi constatado que a execução física do projeto havia atingido o percentual de 49,72%, o que equivaleria a R$ 15.492.275,30, divergindo das informações prestadas pela SEINFRA, que havia totalizado 58,26%, ou seja: R$ 18.152.261,09. 
A fiscalização destacou que foram apresentadas 15 medições, no entanto, a Suframa só tinha avaliado somente 10 (da 1 ª a 10ª) . 
Sugere que a convenente apresente suas justificativas para as pendências mencionadas nesse laudo, destacando o que segue: "Tão logo sejam realizadas as devidas justificativas pela Convenente, estaremos realizando avaliação complementar dos referidos serviços executados, caso seja realizada aprovação dos mesmos. Cabe registrar que obra de infraestrutura encontra-se bastante avançada, no entanto, não houve por parte da Convenente, manifestação com as suas devidas justificativas e solicitações para alguns melhoramentos e até mesmo de metas, a esta Autarquia. Fato este que foram realizadas somente avaliação entre a 1 º e 10ª medições".
Como visto, de 15 medições já concluídas até aquele momento, no valor total de R$ 30.756.796,37 (98,71% do contrato 20/2008) , a equipe da Suframa somente fiscalizou efetivamente as medições de 1 a 10, encontrando uma diferença a menos no total executado de R$ 2.659.985,79 em relação ao valor apresentado, abrangendo especificamente as medições 2, 3, 4, 5, 6, 7, 8, e 10 (peça 69, p. 109) . 
Antes disso, em 21/2/2011, a SPF, por meio da então Secretária Executiva Adjunta de Política Fundiária, Sra. Paula Andrea Kanzler Soares, por meio do Ofício nº 096/2011-GSEA/SPF, apresentou a prestação de contas final em relação à ação de Regularização Fundiária, no valor inicial previsto de R$ 1.500.000,00, sob sua responsabilidade (peça 60, p. 50) .
Já a então Seinfra, ante o término da vigência do convênio em 20/10/2012, apresentou, em 10/01/2013, por meio do Ofício nº 0026413/GS-SEINFRA (peça 86, p.76) , assinado pela Secretária Waldívia Ferreira Alencar, a prestação de contas final (peça 86, p. 85- 208, até a peça 95, p. 71) , aduzindo o valor total de R$ 57.740.177,12, incluindo o valor final de R$ 22.286.832,96 de rendimentos, assim distribuídos (peça 86, p. 86) :
	Recursos Aplicados
	Origem dos Recursos

	R$ 28.477.332,72
	Concedente (verba original) 

	R$ 17.222.919,12
	Rendimentos das aplicações

	Total (origem federal) : R$ 45.701.251,84
	
	R$ 6.653.344,16
	Recursos da Contrapartida

	Total aplicados (incluindo contrapartida) : R$ 52.254.596,00 
	
	Recursos Devolvidos à Suframa
	
	R$ 21.667,28
	Concedente (verba original) 

	R$ 5.085.581,12
	Rendimentos

	Total: R$ 5.085.581,12
	
Mediante o Laudo Técnico de Fiscalização nº 37/COFAP/CGDER/2013, de 16/05/2013  (peça 95, p. 75-79) , fiscalização essa realizada cerca de 456 dias após a anterior, foi evidenciado o seguinte, acerca da execução da obra:
Essa fiscalização ocorreu após 7 meses do término das obras, onde percorremos a área de aproximadamente 1.570.654 m2 do Bairro Nova Vitória, dividida em 03 (três) setores, e observamos serviços de pavimentação, sarjeta, meio fio, poços de visita e instalação de postes de concreto, reservatórios elevados, entre outros. 
Dada à extensão das obras, as especificações e quantitativos elevados dos serviços previstos no Plano de Trabalho, conforme exemplos abaixo relacionados, e ainda pelo fato de termos apenas duas semanas para procedermos ao levantamento dos referidos serviços, não foi possível realizar as medições:
- 900,00 m² de Barracão de obras no Contrato N.º 020/2008; 
- 264,00 m² de Barracão de obra em tábuas de madeira c/ banheiro, cobertura em telha de fibrocimento; 
- 47.683,17 m² de Grama Batatais em placa;
- 43.040,36 m² de Sarjeta de concreto estrutural não usinado; 
- 43.040,36 m² de Meio Fio de concreto pré-moldado, rejuntado com argamassa; 
- 1.599,38 m de Guarda Corpo em ferro galvanizado d=l 1/2; 
- 149,00 unidades de Poços de visita em alvenaria para rede coletora, diâmetro= 1 m, prof. 2m; 
- 37,00 unidades de poço de visita em concreto; 
- 8.500,00 m² de calçada de 7 cm, com seixo rolado e junta a cada metro; 
- 201,00 cj de instalação de poste de concreto DT de 11 m com estrutura de AT, incluindo cruzetas ferragens, isoladores e acessórios; 
- 18.283,00 m de Tapume contínuo em chapas de madeira ou aços/ iluminação; 
- 975,82 m² de passadiços de madeira para pedestres; 
- 512,00 unidades de assentamento de tampão de ferro fundido 600 mm; 
- 938,00 m de Tapume contínuo em chapas de madeira ou aço s/ iluminação; 
- 2.688,00 m² de Tapume de chapa de madeira compensada (6 n 1) pintura a cal;
Em suma, novamente não foram apresentados atestes das demais obras realizadas (medições 11ª a 17ª do Contrato 020/2008-SEINF e do Contrato 62/2010-SEINFRA) , e, como conclusão, foi proposto o encaminhamento, pela convenente, da Planilha Orçamentária Consolidada de todos os serviços, tendo em vista os termos aditivos ao Contrato 020/2008-SEINF, nos valores de R$ 3.720.919 (3º TA, de 5/6/2009) e R$ 2.832.424,56 (5º TA, de 18/3/2010) , com os registros de acompanhamento por parte da Seinfra, além do processo licitatório referente do Contrato 062/2010-SEINFRA. 
Por meio do Parecer Técnico de Análise da Prestação de Contas Final nº 07/2015, de 27/01/2015  (peça 95, p. 141-154) , restou definido, em relação à prestação de contas apresentada pela SPF, a necessidade da anexação de documentação complementar (notas fiscais, recibos, cheques e ordens bancárias) e de realização de fiscalização in loco para avaliar a execução do objeto (Regularização Fundiária) .
Em relação à prestação de contas apresentadas pela Seinfra (item 21 acima) , tendo por base todas as fiscalizações realizadas pela Suframa, em especial a relativa ao Laudo Técnico de Fiscalização nº 001/2012-COADI/CGLOG, de 16/02/2012, a equipe responsável apresentou a seguinte conclusão:
Em resumo, do montante de R$ 52.254.596,00 (cinquenta e dois milhões duzentos e cinquenta e quatro mil quinhentos e noventa e seis reais) , apresentados pela Executara, como despesas realizadas no objeto deste Convênio, a SUFRAMA fiscalizou R$ 18.152.261,09 (dezoito milhões cento e cinquenta e dois mil, duzentos e sessenta e um reais e nove centavos) , comprovando R$ 15.492.275,30 (quinze milhões, quatrocentos e noventa e dois mil duzentos e setenta e cinco reais e trinta centavos') , portanto falta a comprovação da utilização dos recursos no objeto do Convênio no valor de R$ 34.102.334,91 (trinta e quatro milhões, cento e dois mil, trezentos e trinta e quatro reais e noventa e um centavos) .
Segundo os analistas técnicos, em vista desta falta de comprovação da execução de parte do objeto, não foi possível aprovar a prestação de contas, com a necessidade de apresentação pela convenente das seguintes documentações e/ou informações complementares, a maioria já presente nos autos àquela data: (i) Planilha Orçamentária Consolidada, com os registros de acompanhamento da execução por parte da Seinfra; (ii) Processos licitatórios dos Contratos nº s 020/2008´SEINF e 062/2010-SEINFRA; (iii) justificativa para a não execução do Serviços de Pronto Atendimento - SPA e do Posto Policial Integrado - PPI, com a indicação dos recursos remanejados; (iv) comprovação da origem e uso da contrapartida; (v) comprovação das devoluções aos cofres da União do saldo remanescente; e (vi) justificativas para a diferença a maior no valor de R$ 2.659.985,79 nas obras informadas como executadas em relação às medições de 1 a 10.
Em seguida, por meio de Despacho exarado em 27/3/2015, a Coordenação-Geral de Desenvolvimento Regional - CGDER, da Suframa, encaminhou à Coordenação de Análise de Projetos de Desenvolvimento - CAPDE, também da Suframa, os documentos apresentados pela Seinfra em resposta aos questionamentos, para análise e avaliação, lembrando àquela unidade que o Laudo Técnico de Fiscalização nº 37/COFAP/CGDER/2013, de 16/05/2013, teria sido inconclusivo, havendo necessidade de o corpo técnico daquela autarquia "chegar a uma conclusão sobre quais os serviços de engenharia foram executados, ainda que fora de tempo"  (peça 99, p. 20) .
Desse modo, equipe da CAPDE elaborou o Parecer Técnico de Engenharia nº 12/2015, de 8/5/2015  (peça 99, p. 22/26) , que considerou pertinente a documentação apresentada pela Seinfra, mas entendeu ser premente a apresentação dos seguintes novos elementos, anteriormente à nova avaliação da prestação de contas e da realização de nova vistoria in loco nas obras: 
À SEINFRA:
CONTRATO 020/2008-SEINF - URBANIZAÇÃO E REGULARIZAÇÃO FUNDIÁRIA DA COMUNIDADE NOVA VITÓRIA
a) Memória de Cálculo detalhada de cada medição, com qualidade na apresentação da informação igual ou superior àquela apresentada para a 5ª medição, evidenciando de forma clara e objetiva, a metodologia de cálculo dos quantitativos de todos os serviços executados; 
b) Apresentação do projeto "as built" com todos os detalhes para evidenciar as modificações no projeto e na execução; 
c) Que apresente, para a lª à 10ª Medição, justificativa para a diferença dos R$ 2.659.985,79 não atestados pela fiscalização da SUFRAMA à época, conforme Laudo de Medição anexo a este Parecer Técnico;
d) Que a EXECUTORA apresente justificativa plausível quanto ao acréscimo acumulado de 43,26% ao CONTRATO 020/2008-SEINF.
CONTRATO 062/2010-SEINF - INFRAESTRUTURA VIÁRIA DA COMUNIDADE NOVA VITÓRIA (DRENAGEM DE ÁGUAS PLUVIAIS) 
Memória de Cálculo detalhada de cada medição, evidenciando de forma clara e objetiva, a metodologia de cálculo dos quantitativos de todos os serviços executados. 
Quanto à prestação de contas da SPF, relativamente à Regularização Fundiária, deveriam ser apresentados, segundo estes mesmo parecer: plantas e croquis da demarcação topográfica, contendo a demarcação de quadras, lotes, arruamento, hidrografia, área de preservação, áreas de risco e áreas de saneamento.
Ante a apresentação de tal documentação pela SPF, foi elaborada a Nota Técnica nº  006/2015/SAP/CGDER/CAPDE, de 9/11/2015  (peça 100, p. 52-55) , na qual os técnicos concluíram pela adequabilidade dos documentos, considerando que restou demonstrada "uma proporcionalidade entre os recursos despendidos e o total de Títulos Definitivos expedidos, quando tomamos como base no total de Títulos Definitivos a serem expedidos no Plano de Trabalho". Quanto à Seinfra, a Nota Técnica informou acerca do não encaminhamento dos documentos solicitados. 
Posteriormente, no tocante à apresentação de documentação pela Seinfra, foi elaborado o Adendo ao Parecer Técnico de Prestação de Contas Final nº 7/2015-SAP/CGDER/COFAP, de 16/11/2015 (peça 100, p. 63-70) , que, inicialmente, se posicionou nos seguintes moldes, em relação à documentação solicitada e listada no item 28 acima:
Lembramos que a necessidade de incremento destes documentos comprobatórios se deu pela falta de acompanhamento do Projeto pelos Engenheiros da SUFRAMA, em um dado momento, o que prejudicou a comprovação em tempo real da relação serviços executados versus recursos empregados, ademais, o Laudo Técnico de Fiscalização nº 37/COFAP/CGDER/2013 (fls. 9578/9588- Vol. 39) , de 16/05/2013, foi inconclusivo.
Assim, na conclusão, considerando ainda a não apresentação dos documentos pela Seinfra até aquele momento, a equipe responsável propugnou pela necessidade de instauração de tomada de contas especial, para a busca do ressarcimento dos recursos, com solidariedade entre a SPF e a Seinfra, no montante original de R$ 20.341.298,17, abrangendo R$ 2.797.597,47 (relativos à diferença constatada entre a execução informada e a verificada no âmbito das 2ª, 3ª, 4ª, 5ª, 7ª, 8ª e 10ª medições do Contrato 20/2008-SEINF, R$ 14.543.700,70 (relativos ao Contrato 062/2010-SEINFRA, não fiscalizado pela Suframa) e R$ 3.000.000,00 (referente à contrapartida acordada inicialmente, uma vez que os recursos alegados como dispendidos não transitaram pela conta corrente do convênio) , excluindo do débito, sem esclarecimentos, as parcelas relativas às medições 6 e 11 a 17 do Contrato 20/2008, estas últimas também não fiscalizadas pela Suframa.
Quanto às parcelas não fiscalizadas, a equipe técnica entendeu que deveriam ser apuradas as responsabilidades no âmbito administrativo daqueles que, por omissão ou ação, teriam causado prejuízo ao Erário.
Assim, foram autorizados os procedimentos para a instauração da tomada de contas especial em 27/11/2015 (peça 100, p. 80/81) .
Após intensa troca de correspondência entre a Suframa e a Seinfra, com a apresentação de inúmeros documentos, foi elaborado o Parecer Técnico de Engenharia nº 004/2016 - SAP/CGDER/COFAP, de 09/12/2016  (peça 103, p. 1-15) , que analisou as respostas da Seinfra às demandas do Parecer Técnico de Engenharia nº 12/2015, de 8/5/2015 (item 28 acima) . 
No tocante às Memórias de Cálculo de todas as medições relativas ao Contrato 20/2008-SEINF incluindo os 3º e 5º aditivos, foram encontradas algumas diferenças de quantitativos em certos itens alcançando as 2ª, 6ª, 8ª, 9ª, 10ª e 14ª medições, não havendo questionamento, por outro lado, quanto aos Projetos "as built" apresentados.
Quanto à diferença de R$ 2.659.985,79 não atestados pela fiscalização da Suframa no âmbito das 1ª a 10ª medições, relatadas no Laudo Técnico de Fiscalização nº 001/2012-COADI/CGLOG, de 16/02/2012  (item 18 acima) , a Seinfra alegou, em síntese, que R$ 2.470.521,98 corresponderiam aos serviços aditivados (3º e 5º termos aditivos) , não considerados pela Suframa, e somente R$ 188.409,46 seriam serviços não atestados à época, situação essa que teria sido consequência do não acompanhamento tempestivo da execução da obra pela autarquia.
A esse respeito, os engenheiros responsáveis pelo parecer alegaram ser tal argumento improcedente uma vez que, de acordo com os autos, tais aditivos teriam sido medidos e pagos pela Seinfra em medições separadas do contrato principal, além do fato de que não teriam sido previamente autorizados pela Suframa, com pagamentos respectivos sem trânsito pela conta do convênio. 
No que se refere ao acréscimo acumulado de 43,26% ao Contrato 020/2008-SEINF, envolvendo o 3º e 5º Termos Aditivos, no valor total de R$ 6.553.344,20, a Seinfra alegou que, considerando os acréscimos e decréscimos de serviços, a alteração, somados os dois aditivos, alcançara o percentual de 22,26%, inferior ao limite legal, pagos integralmente com recursos do Estado.
Sobre tal questão, o parecer também rejeitou o argumento apresentado, citando os termos legais (art. 65, §1º, da Lei nº 8.666, de 1993) e o Acórdão 2386/2013-TCU-Plenário, adotado no TC Processo 009.095/2013-6, que considerou serem vedadas as compensações entre acréscimos e decréscimos de serviços para efeito de apuração do limite legal autorizado de até 25% nas alterações contratuais, remanescendo a irregularidade.
Por fim, no que se refere às Memórias de Cálculo detalhadas de cada medição, no que pertine ao Contrato 062/2010-SEINFRA, foi encontrado pela equipe de analistas, no âmbito da 4ª e última medição, quantitativos diferentes em relação aos itens 3.1 a 3.5 da planilha (Grupo de Serviços - Demolições) . 
Como conclusão do referido parecer, em vista do tempo decorrido desde a conclusão das obras (mais de 4 anos) , cujas características e complexidade dificultariam sobremaneira uma fiscalização posterior adequada, e da alegada entrega intempestiva de documentação pela convenente, a proposta é de imputar o débito, no valor original de R$ 36.051.682,28, de forma solidária, tanto à SPF, na qualidade de convenente, ainda que a execução da meta sob sua responsabilidade tenha sido verificada pela Suframa (Regularização Fundiária) , quanto à Seinfra, na qualidade de executora integral das demais obras, nos seguintes moldes (peça 103, p. 15) :
	DESCRIÇÃO DO ITEM
	VALOR (R$) 

	Valor a ser glosado referente às medições de 1 a 10 do Contrato 020/2008-SEINF 
	 2.658.892,09*

	Contrapartida financeira não depositada na conta do Convênio
	 3.000.000,00

	Medições de 11 a 17 do Contrato nº 020/2008 não atestadas pela Suframa
	 15.849.089,49

	Medições do Contrato nº 062/2020 não atestadas pela Suframa 
	 14.543.700,70

	 TOTAL
	 36.051.682,28

 *Este valor está diferente dos itens 19, 32 e 37 acima e corresponderia à diferença observada entre as medições apresentadas pela Seinfra e a atestadas pela Suframa (peça 69, p.109, anexo ao Laudo Técnico de Fiscalização nº 001/2012-COADI/CGLOG, de 16/02/2012) no valor correto de R$ 2.658.932,07.
Ainda segundo esse parecer, caberia à administração "definir a necessidade ou não de devolução dos valores referentes às medições não atestadas pela Suframa à época de sua execução, uma vez que a falta de acompanhamento dos técnicos desta Autarquia prejudicou a comprovação em tempo real da relação dos serviços executados versus recursos empregados, e que, não seria razoável uma verificação atual in loco dos serviços medidos, conforme já descrito neste parecer".
Por meio do Despacho nº 04/2017 GABIN.SUP, de 10/01/2017 (peça 103, p.20) , a então superintendente da Suframa, Sra. Rebecca Martins Garcia, acolheu referido posicionamento técnico, ratificando a necessidade de apuração do dano ao erário e encaminhando os autos à comissão de TCE, além de determinar a instauração, pela Corregedoria, de sindicância para a apuração de responsabilidade quanto às falhas/omissões na fiscalização da obra. 
A Seinfra, por meio do Oficio 01309/2017/GS/SEINFRA, de 14/03/2017 (peça 103, 71-113, e peça 104, p. 1-183) , apresentou esclarecimentos e inúmeros documentos novos e também reapresentados em relação ao Parecer Técnico de Engenharia nº 004/2016 - SAP/CGDER/COFAP, de 09/12/2016 (item 35 acima) , assim sintetizados:  (i) memórias de cálculos corrigidas, incluindo a relativa à 4ª medição do Contrato 062/2010-SEINFRA;  (ii)  esclarecimentos, quanto à diferença verificada no âmbito das 1ª à 10ª medições, no sentido de que teria ocorrido "replanilhamento" do contrato principal, para as alterações que se mostraram necessárias no Sistema de Abastecimento de Água (objeto do 3º TA) , permanecendo, não obstante, R$ 2.470.521,98 na planilha do contrato principal, os quais teriam sido pagos na 6ª e 8ª medições do referido contrato, informações estas que já seriam do conhecimento da Suframa desde 16/11/2009; e (iii) detalhamento de todas as alterações que se mostraram necessárias nas obras no âmbito do Contrato 020/2008-SEINF, alertando quanto ao fato de o Acórdão 2386/2013-TCU-Plenário ser posterior à ocorrência quanto ao acréscimo de 43,26 %.
Em novo Parecer Técnico de Engenharia nº 001/2017, de 28/4/2017 (peça 104, p. 184/187) , a equipe de analistas da Suframa não acolheu tais argumentos, mantendo as irregularidades detectadas no Parecer Técnico de Engenharia nº 004/2016 - SAP/CGDER/COFAP, de 09/12/2016, ante os seguintes argumentos: (i) a mera correção das memórias de cálculo de forma intempestiva (Contratos 02/2008-SEINF e 062/2010-SEINFRA) não enseja a aprovação das contas, e não possuem caráter comprobatório dos serviços executados; (ii) os itens com quantitativos executados menores que o previsto foram mantidos no parecer, mantendo a diferença verificada no âmbito das 1ª à 10ª medições, no valor de R$ 2.658.892,09; e (iii) o 3º Termo Aditivo realmente fora comunicado à autarquia em 16/11/2009, mas teria sido assinado em 5/6/2009, cinco meses antes; (iv) a previsão legal para o limite de acréscimo ao contrato já existia anteriormente, bem como fundamentos técnicos não teriam sido apresentados para embasar as alterações efetivadas. 
Por fim, por meio do Ofício nº 1805/GABIN.SUP, de 08.05/2017, a Suframa encaminhou para a SEINFRA informações sobre a rejeição dos argumentos de defesa apresentados e consequente continuidade do processo de tomada de contas especial, considerando as conclusões do Parecer Técnico de Engenharia nº 004/2016 - SAP/CGDER/COFAP, de 09/12/2016  (item 42 acima) .
No âmbito da tomada de contas especial, os responsáveis identificados foram notificados conforme a seguir:
	Documento
	Data
	Destinatário
	Cargo
	Resumo

	Ofício nº 5211/2017-Suframa
AR em 01/12/2017 (peça 118, p. 209) 
	27/11/2017
	Emerson Redig de Oliveira
	Fiscal da Seinfra
	Comunicação acerca da instauração da TCE. Valor:R$ 2.361.051,63

	Ofício nº  5112/2017/Suframa
 (1ª tentativa - sem AR) 
	27/11/2017
	George Tasso Lucena Sampaio Calado -
	Ex-secretário de Política Fundiária-Gestão: 8/3/2005 a 2/7/2012 
	Comunicação acerca da instauração de TCE. Valor: 31.118.476,93

	Ofício nº  5213/2017/Suframa
AR em 07/12/2017 (peça 118, p. 227) 
	27/11/2017
	Jair Teófilo de Pontes Filho
	Fiscal da Seinfra
	Comunicação acerca da instauração de TCE. Valor: 26.821.226,45

	Ofício nº  5214/2017/Suframa
AR em 5/122/2017 (peça 118, p. 210) 
	27/11/2017
	Luís Mauro marques Palheta 
	Fiscal da Seinfra
	Comunicação acerca da instauração de TCE.
Valor: 2.046.825,31

	Ofício nº  5215/2017/Suframa
AR em 1/12/2017 (peça 118, p. 211) 
	27/11/2017
	Orlando Augusto Vieira de Mattos Júnior
	Ex-secretário de Infraestrutura Gestão: até 20/8/2009
	Comunicação acerca da instauração de TCE. Valor: 1.522.513,24

	Ofício nº  5216/2017/Suframa
 (1ª tentativa - sem AR) 
	27/11/2017
	Raimundo Expedito Vieira
	Fiscal da Seinfra
	Comunicação acerca da instauração de TCE. Valor: 224.588,79

	Ofício nº  5217/2017/Suframa
AR em 4/12/2017 (peça 118, p. 212) 
	27/11/2017
	Seinfra
	Executora do Projeto
	Comunicação acerca da instauração de TCE. Valor: 31.118.476,93

	Ofício nº  5219/2017/Suframa
AR em 05/12/2017 (peça 118, p. 217) 
	27/11/2017
	SPF
	Convenente 
	Comunicação acerca da instauração de TCE. Valor: 31.118.476,93

	Ofício nº  5220/2017/Suframa
AR em 14/12/2017 (peça 118, p. 213) 
	27/11/2017
	Waldívia Ferreira Alencar
	Ex-secretária de Infraestrutura Gestão: 21/8/2009 a 2/10/2015
	Comunicação acerca da instauração de TCE. Valor: 29.595.963,69

	Ofício nº  5221/2017/Suframa
AR em 04/12/2017 Peça 118, p. 215) ,
	27/11/2017
	Wilson Pinheiro de Souza
	Sócio da Empresa WP Construções. Comércio e Terraplanagem Ltda. 
	Comunicação acerca da instauração de TCE. Valor: 30.717.722,16

	Ofício nº  5223/2017/Suframa
AR em 04/12/2007 (peça 118, p. 214) 
	27/11/2017
	Américo Gorayeb Júnior
	Ex-secretário de Infraestrutura Gestão: 27/10/2015 a 4/10/2017
	Comunicação acerca da instauração de TCE. Valor: 31.118.476,93

	Ofício nº  5224/2017/Suframa
 (1ª tentativa - sem AR) 
	27/11/2017
	Ivanhoé Amazonas Mendes Filho 
	Ex-secretário de Política Fundiária 
Gestão: a partir de 23/07/2012
	Comunicação acerca da instauração de TCE. Valor: 31.118.476,93

	Ofício nº  5247/2017/Suframa
AR em 05/12/2017 (Peça 118, p. 216) 
	27/11/2017
	WP Construções, Comércio e Terraplanagem Ltda. 
	Empresa contratada
	Comunicação acerca da instauração de TCE. Valor: 30.717.722,16

	Ofício nº  5476/2017/Suframa
AR em 18/12/2017 (peça 118, p. 428) 
	07/12/2017
	Raimundo Expedito Vieira
	Fiscal da Seinfra
	Comunicação acerca da instauração de TCE. Valor: 224.588,79

	Ofício nº  5487/2017/Suframa
AR em 18/12/2017) 
	7/12/2017
	Ivanhoé Amazonas Mendes Filho
	Ex-secretário de Políticas Fundiária
	Comunicação acerca da instauração de TCE. Valor: 31.118.476,93

	Ofício nº 30/2018/Suframa
AR em 12/01/2018 (peça 118, p. 414) 
	05/01/2018
	George Tasso Lucena Sampaio Calado 
	Ex-Secretário de Política Fundiária
	Comunicação acerca da instauração de TCE. Valor: 31.118.476,93

Após análise das defesas apresentadas pela Secretaria de Estado de Infraestrutura - Seinfra, Secretaria de Estado de Política Fundiária - SPF, Luís Mauro Marques Palheta, Orlando Augusto Vieira de Mattos Júnior, Raimundo Expedito Vieira, Wilson Pinheiro de Souza, empresa W. P. Construções, Comércio e Terraplanagem, Ivanhoé Amazonas Mendes Filho e Américo Gorayeb Júnior, a comissão de TCE resolveu manter a indicação de todos os responsáveis por ela identificados, vez que as defesas apresentadas não teriam contribuído para sanar o dano ao Erário (peça 121, p. 35-60) . 
Com relação ao débito, no valor original de R$ 36.051.682,28 (item 42 acima) , a Comissão de Tomada de Contas Especial (COTCE) concluiu pela exclusão da contrapartida financeira, ante entendimento firmado pela Controladoria-Geral da União - CGU no sentido de que o débito a ser imputado aos responsáveis deveria ser restrito ao que foi efetivamente repassado pela União, no caso de omissão ou de prestação de contas rejeitada, além do fato de que os recursos a serem devolvidos seriam decorrentes de ordens bancárias emitidas pela executora, envolvendo recursos próprios do Estado, sem trânsito pela conta corrente do convênio, e que corresponderiam aos pagamentos efetivados em relação à 11ª, 16ª, 17ª medições, e em relação às 1ª, 2ª e 3ª medições dos aditivos ao contrato, correspondente à contrapartida informada pela executora (peça 121, p. 14 e 61) . 
Além disso, a COTCE também entendeu que deveria ser acrescido ao débito o valor de R$ 400.754,77, relativo a saque realizado no dia 19/10/2012, que teria ocorrido "após o término da vigência do ajuste, que se deu em 22/07/2012", contribuindo assim para a ocorrência de prejuízo ao erário (peça 121, p. 61) . 
Assim, no respectivo relatório, o tomador de contas, considerando a ausência de providências para a devolução dos recursos, concluiu que o prejuízo importaria no valor original de R$ 31.118.436,93, imputando-se a responsabilidade solidária a todos os responsáveis identificados no item 48 acima, com a seguinte composição (peças 122, p. 447-473, e 121, p. 1-64) : 
	Contratos
	Medições
	Valor (R$) 
	Valor atestado pela Suframa 
	Glosa (R$) 

	020/2008-SEINF
	2ª
	1.923.081,97
	 1.698.493, 18
	224.588,79

		3ª
	2.575.827,99
	 2.248.584, 75
	327.243,24

		4ª
	1.517.435,76
	1.333.297,77
	184.137,99

		5ª
	489.090,23
	 474.435,72
	14.654,51

		6ª
	992.659,99
	 220.771,28
	771.888,71

		7ª
	2.587.056,98
	1.838.156,12
	748.900,86

		8ª
	4.169.521,75
	2.933.488,05
	1.236.033, 70

		10ª
	2.393.944,17
	2.331.945, 79
	61.998,38

		12ª
	2.226.415,26
		2.226.415,26

		13ª
	4.504.130,81
		4.504.130,81

		14ª
	3.595.525,56
		3.595.525,59

		15ª
	2.278.463,65
		2.278.463,65

	062/2010-SEINFRA
	1ª
	3.200.138,79
		3.200.138, 79

		2ª
	5.020.357,59
		5.020.357,59

		3ª
	3.962.152,69
		3.962.152,69

		4ª
	2.361.051,63
		2.361.051,63

	Valor resgatado da conta do Convênio 024/2004 sem a devida comprovação das despesas e após o término da vigência
	-
	-
	-
	400.754,77

Posteriormente à conclusão da TCE, em 22/03/2018, a WP Construções Comércio e Terraplanagem Ltda. e Wilson Pinheiro de Souza, seu sócio, encaminharam à Suframa documentos a título de defesa (documentação relativa aos contratos 020/2008-SEINF e 062/2010-SEINFRA - Planilhas de medição, Notas Fiscais e Requerimentos de pagamentos) , os quais, após análise por aquela entidade, foram considerados inaptos para alterar a conclusão expressa no processo uma vez que já constavam dos autos, tendo sido examinados no âmbito da tomada de contas especial (peça 108, p. 1-3, e p. 4-36, e peças 109 a 116) . 
Em 26/12/2018, a Controladoria-Geral da União emitiu o relatório de auditoria (peça 106, p. 1-5) , em concordância com o relatório do tomador de contas. O certificado de auditoria e o parecer do dirigente do órgão de controle interno concluíram pela irregularidade das presentes contas (peça 106, p. 8-12) . 
Em 04/02/2019, o ministro responsável pela área atestou haver tomado conhecimento das conclusões contidas no relatório e certificado de auditoria, bem como do parecer conclusivo do dirigente do órgão de controle interno, manifestando-se pela irregularidade das contas, e determinou o encaminhamento do processo ao Tribunal de Contas da União (peça 124, p. 3) .
Após detida análise realizada no exame técnico da instrução inicial de peça 139, foram afastadas as irregularidades referentes às glosas dos Contratos 20/2008 (medições 12 a 15) e 62/2010 (medições 1 a 4) , bem como o saque de R$ 400.754,77. Remanesceram somente os débitos apurados nas medições do Contrato 20/2008 (medições 2 a 8 e 10) , que foram efetivamente fiscalizadas pela Suframa, resultando no seguinte quadro:
	Medição
	Valor (R$) 
	Valor atestado pela Suframa
	Glosa (R$) 
	Data do pagamento

	2ª
	1.923.081,97
	 1.698.493, 18
	224.588,79
	8/9/2008 (peça 86, p. 200) 

	3ª
	2.575.827,99
	 2.248.584, 75
	327.243,24
	12/12/2008 (peça 86, p. 194) 

	4ª
	1.517.435,76
	1.333.297,77
	184.137,99
	22/4/2009 (peça 86, p. 186) 

	5ª
	489.090,23
	 474.435,72
	14.654,51
	20/7/2009 (peça 86, p. 180) 

	6ª
	992.659,99
	 220.771,28
	771.888,71
	17/07/2009 (peça 86, p. 180) 

	7ª
	2.587.056,98
	1.838.156,12
	748.900,86
	20/08/2009 (peça 86, p.178) 

	8ª
	4.169.521,75
	2.933.488,05
	1.236.033,70
	22/12/2009 (peça 86, p. 170) 

	10ª
	2.393.944,17
	2.331.945, 79
	61.998,38
	30/03/2010 (peça 86, p. 164) 

Quanto à responsabilização, afastaram-se as responsabilidades de George Tasso Lucena Sampaio Calado, Ivanhoé Amazonas Mendes Filho, Américo Gorayeb Júnior, Emerson Redig de Oliveira, Wilson Pinheiro de Sousa, Secretaria de Estado da Infraestrutura - SEINFRA e Raimundo Expedito Vieira (falecido) .
Com relação a Raimundo Expedito Vieira, verificou-se um longo tempo decorrido desde a ocorrência da irregularidade (8/9/2008 - data do pagamento da 2ª medição) , ou seja, mais de 12 anos, opinando-se pela dispensa da citação do espólio ou dos herdeiros, ante o evidente prejuízo ao contraditório e à ampla defesa.
Assim, quando do julgamento de mérito deste processo, propôs-se arquivar os presentes autos em relação ao Sr. Raimundo Expedito Vieira, com fundamento nos arts. 6º, inciso II e 19, caput, da Instrução Normativa TCU nº 71, de 2012, a exemplo da posição adotada por meio do Acórdão 6694/2020-TCU-Primeira Câmara, relatado pelo Exmo. Min. Walton Alencar Rodrigues.
Remanesceram como responsáveis Orlando Augusto Vieira de Mattos Júnior, Waldívia Ferreira Alencar, Jair Teófilo de Pontes Filho, Luís Mauro Marques Palheta e a empresa WP Construções, Comércio e Terraplanagem Ltda., resultando na proposta de citações nos seguintes termos: 
realizar a citação, com fundamento nos arts. 10, § 1º, e 12, incisos I e II, da Lei 8.443/1992 c/c o art. 202, incisos I e II, do RI/TCU, para que, no prazo de quinze dias, os responsáveis abaixo indicados, em decorrência das condutas praticadas, apresentem alegações de defesa e/ou recolham, na forma solidária indicada, ao cofre especificado, as quantias abaixo indicadas, atualizadas monetariamente a partir da respectiva data até o efetivo recolhimento, abatendo-se na oportunidade a quantia eventualmente ressarcida, na forma da legislação em vigor, geradas a partir da irregularidade demonstrada a seguir:
Irregularidade: não comprovação da boa e regular aplicação de parte dos recursos transferidos por meio do Convênio 024/2004, registro Siafi 517752, em face da impugnação parcial dos dispêndios relativos à execução das obras previstas tendo em vista a comprovação de execução de apenas parte dos quantitativos previstos de material e serviços no âmbito das medições 2, 3, 4, 5, 6, 7, 8, e 10 do Contrato 020/2008/SEINF.
Débito e respectivas solidariedades:
	Origem do Débito
	Valor Original (R$) 
	Data
	Responsáveis Solidários

	2ª medição 
	224.588,79
	8/9/2008
	Orlando Augusto Vieira de Mattos Júnior (CPF XXX.393.872-XX) ; Jair Teófilo de Pontes Filho (CPF XXX.262.172-XX) e WP Construções, Comércio e Terraplanagem Ltda. (CNPJ 01.988.959/0001-40) 

	3ª medição 
	327.243,24
	12/12/2008
	Orlando Augusto Vieira de Mattos Júnior (CPF XXX.393.872-XX) ; Jair Teófilo de Pontes Filho (CPF XXX.262.172-XX) ; Luís Mauro Marques Palheta (CPF XXX.933.432-XX) e a empresa WP Construções, Comércio e Terraplanagem Ltda. (CNPJ 01.988.959/0001-40) 

	4ª Medição 
	184.137,99
	22/4/2009
	Orlando Augusto Vieira de Mattos Júnior (CPF XXX.393.872-XX) ; Jair Teófilo de Pontes Filho (CPF XXX.262.172-XX) ; Luís Mauro Marques Palheta (CPF XXX.933.432-XX) e a empresa WP Construções, Comércio e Terraplanagem Ltda. (CNPJ 01.988.959/0001-40) 

	5ª Medição 
	14.654,51
	20/7/2009
	Orlando Augusto Vieira de Mattos Júnior (CPF XXX.393.872-XX) ; Luís Mauro Marques Palheta (CPF XXX.933.432-XX) e a empresa WP Construções, Comércio e Terraplanagem Ltda. (CNPJ 01.988.959/0001-40) 

	6ª Medição 
	771.888,71
	17/7/2009
	Orlando Augusto Vieira de Mattos Júnior (CPF XXX.393.872-XX) ; Luís Mauro Marques Palheta (CPF XXX.933.432-XX) e a empresa WP Construções, Comércio e Terraplanagem Ltda. (CNPJ 01.988.959/0001-40) 

	7ª Medição
	748.900,86
	20/08/2009
	Waldívia Ferreira Alencar (CPF XXX.023.772-XX) ; Luís Mauro Marques Palheta (CPF XXX.933.432-XX) e a empresa WP Construções, Comércio e Terraplanagem Ltda. (CNPJ 01.988.959/0001-40) 

	8ª Medição 
	1.236.073,70
	22/12/2009
	Waldívia Ferreira Alencar (CPF XXX.023.772-XX) ; Jair Teófilo de Pontes Filho (CPF XXX.262.172-XX) e a empresa WP Construções, Comércio e Terraplanagem Ltda. (CNPJ 01.988.959/0001-40) .

	10ª Medição
	61.998,38
	30/3/2010
	Waldívia Ferreira Alencar (CPF XXX.023.772-XX) ; Jair Teófilo de Pontes Filho (CPF XXX.262.172-XX) e a empresa WP Construções, Comércio e Terraplanagem Ltda. (CNPJ 01.988.959/0001-40) .

Valor do débito atualizado até 05/11/2020 (sem juros) : R$ 6.545.240,16
Responsável: Orlando Augusto Vieira de Mattos Júnior (CPF XXX.393.872-XX) , ex-Secretário de Estado de Infraestrutura do Amazonas no período de 23/06/2008 a 20/8/2009: 
Evidências da irregularidade: documento técnico presentes na peça 69, p. 98-103.
Normas infringidas: Art. 37, caput, c/c o art. 70, parágrafo único, da Constituição da República Federativa do Brasil; art. 93, do Decreto-lei 200/1967; art.22, Instrução Normativa STN/MF 01, de 1987. 
Cofre credor: Superintendência da Zona Franca de Manaus (Suframa) 
Valor atualizado do débito (sem juros) em 5/11/2020: R$ 2.805.102,15
Conduta: pagamento integral das medições 2, 3, 4, 5 e 6 relativas ao Contrato 020/2008/SEINF com comprovação de execução de apenas parte dos quantitativos de material e serviços previstos no referido termo.
Nexo de causalidade: o pagamento integral de parcelas de obras com comprovação de execução de apenas parte dos quantitativos de material e serviços previstos no termo de contrato resultou em dado ao Erário correspondente ao valor pago a maior à empresa contratada.
Culpabilidade: não há excludentes de ilicitude, de culpabilidade e de punibilidade; é razoável supor que o responsável tinha consciência da ilicitude de sua conduta; era exigível conduta diversa da praticada, qual seja, tomar todas as providências necessárias para o pagamento das parcelas das obras em consonância com a sua execução efetiva.
Responsável: Waldívia Ferreira Alencar (CPF XXX.023.772-XX) , ex-Secretária de Estado de Infraestrutura do Amazonas no período de 21/8/2009 a 2/10/2015: 
Evidências da irregularidade: documentos técnicos presentes na peça 69, p. 98-103.30 e 29.
Normas infringidas: Art. 37, caput, c/c o art. 70, parágrafo único, da Constituição da República Federativa do Brasil; art. 93, do Decreto-lei 200/1967; art.22, Instrução Normativa STN/MF 01, de 1987..
Cofre credor: Superintendência da Zona Franca de Manaus (Suframa) 
Valor atualizado do débito (sem juros) em 6/11/2020: R$ 3.684.578,98
Conduta: pagamento integral das medições 7, 8 e 10 relativas ao Contrato 020/2008/SEINF com comprovação de execução de apenas parte dos quantitativos de material e serviços previstos no referido termo.
Nexo de causalidade: o pagamento integral de parcelas de obras com comprovação de execução de apenas parte dos quantitativos de material e serviços previstos no termo de contrato resultou em dado ao Erário correspondente ao valor pago a maior à empresa contratada.
Culpabilidade: não há excludentes de ilicitude, de culpabilidade e de punibilidade; é razoável supor que a responsável tinha consciência da ilicitude de sua conduta; era exigível conduta diversa da praticada, qual seja, tomar todas as providências necessárias para o pagamento das parcelas das obras em consonância com a sua execução efetiva.
Responsável: Luís Mauro Marques Palheta (CPF XXX.933.432-XX) , fiscal do contrato. 
Evidências da irregularidade: documentos técnicos presentes na peça 69, p. 98-103, e laudos técnicos às peças 37, p. 6 e 92, 39. p. 96, 38, p. 89, e 76, p. 86. 
Normas infringidas: Art. 37, caput, c/c o art. 70, parágrafo único, da Constituição da República Federativa do Brasil; art. 93, do Decreto-lei 200/1967; art.22, Instrução Normativa STN/MF 01, de 1987. 
Cofre credor: Superintendência da Zona Franca de Manaus (Suframa) 
Valor atualizado do débito (sem juros) em 6/11/2020: R$ 3.738.775,99
Conduta: atestar, por meio de laudos técnicos, as 3ª, 4ª, 5ª, 6ª e 7ª medições relativas ao Contrato 020/2008/SEINF em desconformidade com a execução efetiva das parcelas das obras.
Nexo de causalidade: os atestes em laudos técnicos das 3ª, 4ª, 5ª, 6ª e 7ª medições relativas ao Contrato 020/2008/SEINF em desconformidade com a execução efetiva das parcelas das obras resultou em dano ao Erário correspondente ao valor pago a maior à empresa contratada.
Culpabilidade: não há excludentes de ilicitude, de culpabilidade e de punibilidade; é razoável supor que o responsável tinha consciência da ilicitude de sua conduta; era exigível conduta diversa da praticada, qual seja, atestar as medições em conformidade com a execução efetiva das parcelas das obras.
Responsável: Jair Teófilo de Pontes Filho (CPF XXX.262.172-XX) , fiscal do contrato
Evidências da irregularidade: documentos técnicos presentes na peça 69, p. 98-103, e laudos técnicos às peças 36, p. 31, 37, p. 6 e 92, 78, p. 136, 92, p. 13 planilha) .
Normas infringidas: Art. 37, caput, c/c o art. 70, parágrafo único, da Constituição da República Federativa do Brasil; art. 93, do Decreto-lei 200/1967; art.22, Instrução Normativa STN/MF 01, de 1987.
Cofre credor: Superintendência da Zona Franca de Manaus (Suframa) 
Valor atualizado do débito (sem juros) em 6/11/2020: R$ 3.701.846,04
Conduta: atestar, por meio de laudos técnicos, as 2ª, 3ª, 4ª, 8ª e 10ª medições relativas ao Contrato 020/2008/SEINF em desconformidade com a execução efetiva das parcelas das obras.
Nexo de causalidade: os atestes em laudos técnicos das 2ª, 3ª, 4ª, 8ª e 10ª medições relativas ao Contrato 020/2008/SEINF em desconformidade com a execução efetiva das parcelas das obras resultou em dano ao Erário correspondente ao valor pago a maior à empresa contratada.
Culpabilidade: não há excludentes de ilicitude, de culpabilidade e de punibilidade; é razoável supor que o responsável tinha consciência da ilicitude de sua conduta; era exigível conduta diversa da praticada, qual seja, atestar as medições em conformidade com a execução efetiva das parcelas das obras.
Responsável: WP Construções, Comércio e Terraplanagem Ltda. (CNPJ 01.988.959/0001-40) , empresa contratada para a execução do Contrato 020/2008/SEINF.
Evidências da irregularidade: documentos técnicos presentes na peça 69, p. 98-103, (ver p. do contrato) .
Normas infringidas: Art. 37, caput, c/c o art. 70, parágrafo único, da Constituição da República Federativa do Brasil; art. 93, do Decreto-lei 200/1967; art. 66, da Lei nº 8.666, de 1993.
Cofre credor: Superintendência da Zona Franca de Manaus (Suframa) 
Valor atualizado do débito (sem juros) em 5/11/2020: R$ 6.545.240,16
Conduta: receber, por meio de seu representante legal, os pagamentos integrais relativos às 2ª, 3ª, 4ª, 5ª, 6ª, 7ª, 8ª e 10ª medições concernentes ao Contrato 020/2008/SEINF com comprovação de execução de apenas parte dos quantitativos de material e serviços ali previstos.
Nexo de causalidade: o recebimento integral dos pagamentos relativos às 2ª, 3ª, 4ª, 5ª, 6ª, 7ª, 8ª e 10ª medições concernentes ao Contrato 020/2008/SEINF com comprovação de execução de apenas parte dos quantitativos previstos de material e serviços resultou em dado ao Erário correspondente ao valor recebido a maior.
Culpabilidade: não há excludentes de ilicitude, de culpabilidade e de punibilidade; é razoável supor que o responsável tinha consciência da ilicitude de sua conduta; era exigível conduta diversa da praticada, qual seja, executar, por meio de seu representante legal, as parcelas das obras de acordo com os quantitativos de material e serviços previstos no respectivo contrato.
Em cumprimento ao despacho do relator (peça 120) , os responsáveis foram regularmente citados, conforme despacho de conclusão das comunicações processuais (peça 248) . Apresentaram defesa Orlando Augusto Vieira de Mattos Junior, W P Construções Comércio e Terraplenagem Ltda e Waldívia Ferreira Alencar.
Quanto aos responsáveis Jair Teófilo de Pontes Filho e Luís Mauro Marques Palheta, foram citados conforme quadro a seguir.
	Responsável
	Ofício
	Recebimento
	Origem do endereço

	Luís M. M. Palheta
	72460/2021 (peça 156) 
	1/2/2021 (peça 162) 
	Receita Federal (peça 144) 

	Jair Teófilo de Pontes Filho
	72457/2021 (peça 154) 
	29/1/2021 (peça 159) 
	Renach (peça 143) 

		72458/2021 (peça 155) 
	1/2/2021 (peça 161) 
	Receita Federal (peça 143) 

Transcorrido o prazo regimental fixado, os responsáveis Jair Teófilo de Pontes Filho e Luís Mauro Marques Palheta permaneceram silentes, operando-se, portanto, os efeitos da revelia, dando-se prosseguimento ao processo, nos termos do art. 12, §3º, da Lei 8.443/1992. 
EXAME TÉCNICO
Da revelia de Jair Teófilo de Pontes Filho e Luís Mauro Marques Palheta
Preliminarmente, cumpre tecer breves considerações sobre a forma como são realizadas as comunicações processuais no TCU. A esse respeito, destacam-se o art. 179, do Regimento Interno do TCU (Resolução 155, de 4/12/2002) e os arts. 3º e 4º, inciso III, § 1º, da Resolução TCU 170, de 30 de junho de 2004, in verbis:
Resolução 155/2002 (Regimento Interno) :
Art. 179. A citação, a audiência ou a notificação, bem como a comunicação de diligência, far-se-ão:
I - mediante ciência da parte, efetivada por servidor designado, por meio eletrônico, fac-símile, telegrama ou qualquer outra forma, desde que fique confirmada inequivocamente a entrega da comunicação ao destinatário;
II - mediante carta registrada, com aviso de recebimento que comprove a entrega no endereço do destinatário;
III - por edital publicado no Diário Oficial da União, quando o seu destinatário não for localizado
 (...) 
Resolução TCU 170/2004:
Art. 3º As comunicações serão encaminhadas aos seus destinatários por meio de:
I - correio eletrônico, fac-símile ou telegrama;
II - servidor designado;
III - carta registrada, com aviso de recebimento;
IV - edital publicado no Diário Oficial da União, quando o seu destinatário não for localizado, nas hipóteses em que seja necessário o exercício de defesa".
 (...) 
Art. 4º. Consideram-se entregues as comunicações:
I - efetivadas conforme disposto nos incisos I e II do artigo anterior, mediante confirmação da ciência do destinatário;
II - realizadas na forma prevista no inciso III do artigo anterior, com o retorno do aviso de recebimento, entregue comprovadamente no endereço do destinatário;
III - na data de publicação do edital no Diário Oficial da União, quando realizadas na forma prevista no inciso IV do artigo anterior.
§ 1º O endereço do destinatário deverá ser previamente confirmado mediante consulta aos sistemas disponíveis ao Tribunal ou a outros meios de informação, a qual deverá ser juntada ao respectivo processo.
Portanto, a validade da citação via postal não depende de que o aviso de recebimento seja assinado pelo próprio destinatário da comunicação, o que dispensa, no caso em tela, a entrega do AR em "mãos próprias". A exigência da norma é no sentido de o Tribunal verificar se a correspondência foi entregue no endereço correto, residindo aqui a necessidade de certeza inequívoca. 
Não é outra a orientação da jurisprudência do TCU, conforme se verifica nos julgados a seguir transcritos:
São válidas as comunicações processuais entregues, mediante carta registrada, no endereço correto do responsável, não havendo necessidade de que o recebimento seja feito por ele próprio (Acórdão 3648/2013-TCU-Segunda Câmara, Relator Ministro José Jorge) ;
É prescindível a entrega pessoal das comunicações pelo TCU, razão pela qual não há necessidade de que o aviso de recebimento seja assinado pelo próprio destinatário. Entregando se a correspondência no endereço correto do destinatário, presume-se o recebimento da citação. (Acórdão 1019/2008-TCU-Plenário, Relator Ministro Benjamin Zymler) ;
As comunicações do TCU, inclusive as citações, deverão ser realizadas mediante Aviso de Recebimento - AR, via Empresa Brasileira de Correios e Telégrafos, bastando para sua validade que se demonstre que a correspondência foi entregue no endereço correto. (Acórdão 1526/2007-TCU-Plenário, Relator Ministro Aroldo Cedraz) .
A validade do critério de comunicação processual do TCU foi referendada pelo Supremo Tribunal Federal, nos termos do julgamento do MS-AgR 25.816/DF, por meio do qual se afirmou a desnecessidade da ciência pessoal do interessado, entendendo-se suficiente a comprovação da entrega do "AR" no endereço do destinatário:
EMENTA: AGRAVO REGIMENTAL. MANDADO DE SEGURANÇA. DESNECESSIDADE DE INTIMAÇÃO PESSOAL DAS DECISÕES DO TRIBUNAL DE CONTAS DA UNIÃO. ART. 179 DO REGIMENTO INTERNO DO TCU. INTIMAÇÃO DO ATO IMPUGNADO POR CARTA REGISTRADA, INICIADO O PRAZO DO ART. 18 DA LEI nº 1.533/51 DA DATA CONSTANTE DO AVISO DE RECEBIMENTO. DECADÊNCIA RECONHECIDA. AGRAVO IMPROVIDO.
O envio de carta registrada com aviso de recebimento está expressamente enumerado entre os meios de comunicação de que dispõe o Tribunal de Contas da União para proceder às suas intimações.
O inciso II do art. 179 do Regimento Interno do TCU é claro ao exigir apenas a comprovação da entrega no endereço do destinatário, bastando o aviso de recebimento simples.
No caso vertente, as citações dos responsáveis são válidas, uma vez que foram encaminhadas para seus endereços constantes da base de dados da Receita Federal e foram efetivamente recebida, conforme registrado no item 62. 
Quanto ao mérito, nos processos do TCU, a revelia não conduz à presunção de que seriam verdadeiras todas as imputações levantadas contra os responsáveis, diferentemente do que ocorre no processo civil, em que a revelia do réu opera a presunção da verdade dos fatos narrados pelo autor. Dessa forma, a avaliação da responsabilidade dos agentes não pode prescindir da prova existente no processo ou para ele carreada. 
Ao não apresentar suas defesas, os responsáveis deixaram de produzir prova quanto à regularidade da aplicação dos recursos do convênio, em afronta às normas que impõem aos jurisdicionados a obrigação legal de, sempre que demandados pelos órgãos de controle, apresentarem os documentos que demonstrem a correta utilização das verbas públicas, a exemplo do contido no art. 93 do Decreto-Lei 200/67: "Quem quer que utilize dinheiros públicos terá de justificar seu bom e regular emprego na conformidade das leis, regulamentos e normas emanadas das autoridades administrativas competentes." 
Considerando o princípio da verdade real que rege a atuação desta Corte, ainda que as alegações de defesa não tenham sido apresentadas pelo responsável, a revelia não afasta a obrigatoriedade da análise dos elementos probatórios disponíveis nos autos, conforme reiterados acórdãos do Tribunal (Acórdão 163/2015-TCU-Segunda Câmara, Rel.  Min. Subst. André de Carvalho; 2.685/2015 - 2ª Câmara, Rel. Min. Raimundo Carreiro; 2.801/2015 - 1ª Câmara, Rel. Min. Walton Alencar Rodrigues; 4.340/2015 - 1ª Câmara, Rel. Min. Subst. Weder de Oliveira e 5.537/2015 - 1ª Câmara, Rel. Min. Subst. Weder de Oliveira) . Assim, procurou-se buscar, em manifestações do responsável na fase interna desta Tomada de Contas Especial, se havia argumentos que pudessem ser aproveitados em seu favor.	
O responsável Jair Teófilo de Pontes Filho não se manifestou na fase interna. Quanto a Luís Mauro Marques Palheta, a defesa apresentada na fase interna, analisada pela Suframa (peça 121, p. 41-45) não foi suficiente elidir as irregularidades. Assim, não encontramos nenhum outro argumento nos autos que possa vir a ser analisado e posteriormente utilizado para afastar as irregularidades apontadas. 
Vale ressaltar que a pretensão punitiva do TCU, conforme Acórdão 1441/2016-TCU-Plenário, que uniformizou a jurisprudência acerca dessa questão, subordina-se ao prazo geral de prescrição indicado no art. 205 do Código Civil, que é de 10 anos, contado da data de ocorrência da irregularidade sancionada, nos termos do art. 189 do Código Civil, sendo este prazo interrompido pelo ato que ordenar a citação, a audiência ou a oitiva do responsável. No caso em exame, os pagamentos indevidos ocorreram entre 8/9/2008 e 30/3/2010. Considerando que o ato de ordenação da citação foi assinado em 23/11/2020 (peça 142) , ocorreu a prescrição da pretensão punitiva. 
Em se tratando de processo em que a parte interessada não se manifestou acerca das irregularidades imputadas, não há elementos para que se possa efetivamente aferir e reconhecer a ocorrência de boa-fé na conduta do responsável ou de quaisquer outros excludentes de culpabilidade, podendo o Tribunal, desde logo, proferir o julgamento de mérito pela irregularidade das contas, nos termos dos §§ 2º e 6º do art. 202 do Regimento Interno do TCU. (Acórdão 133/2015-TCU-Primeira Câmara, Rel. Min. Bruno Dantas; 2.455/2015 - 1ª Câmara, Rel. Min. Bruno Dantas; 3.604/2015 - 1ª Câmara, Rel. Min. Bruno Dantas; 5.070/2015 - 2ª Câmara, Rel. Min. Subst. André de Carvalho e 2.424/2015 - Plenário, Rel. Min. Benjamin Zymler) .
Dessa forma, Jair Teófilo de Pontes Filho e Luís Mauro Marques Palheta devem ser considerados revéis, nos termos do art. 12, §3º, da Lei 8.443/1992.
Das alegações de defesa de Waldívia Ferreira Alencar (peças 197-223) 
Argumentos: após breve histórico, destaca que a fiscalização in loco realizada pela Suframa, por intermédio do Eng. Civil Carlos Emídio Meirelles Flores, que resultou no Laudo Técnico de Fiscalização 1/2012, ocorreu em apenas 5 dias úteis, tendo sido utilizados apenas trena e registro fotográfico, abrangendo uma área de 1.570.654m², o que considera não ter sido diligente o suficiente para concluir pela execução ou não de serviços. Informa, ainda, que o referido profissional deixou de apresentar o ART do laudo produzido.
Relembra que a fiscalização da Suframa somente ocorreu cerca de dois anos após a 10ª medição, com reconhecimento pela própria Superintendência que houve falha de sua parte no acompanhamento das obras.
Entende que não se pode falar em valores pagos por serviços não executados, por considerar não ser viável comparar as medições dos serviços elaboradas por vários técnicos de engenharia da empresa, da fiscalização e da supervisão das obras, realizada pela empresa LAGHI Engenharia (Contrato 40/2007 - SEINF) , que utilizaram equipamentos e tecnologias disponíveis, com aquela realizada dois anos após os pagamentos à empresa, por um único profissional, em apenas 5 dias úteis e adotando o método da observação in loco e medições com trena e registros fotográficos. Nesse sentido avalia que o Laudo Técnico de Fiscalização 1/2012 estaria eivado de vícios insanáveis, devendo ser anulado.
Com relação à 7ª medição, anexa documentos que comprovam que a autorização de pagamento se deu na gestão de Orlando Augusto Vieira Mattos Júnior, que permaneceu na SEINF até 19/8/2009. Dessa forma, entende pelo afastamento de sua responsabilidade.
Em seguida, passa a responsável a fazer considerações e comparações entre os percentuais/quantidades apontados pela SEINF e pela Suframa, conforme quadros a seguir.
7ª Medição
	Sistema
	Item/Serviço
	SEINF
	SUFRAMA
	Argumentos resumidos

	Viário
	Fornecimento de AAUQ E=3cm
	661,29m³
	304,74m³
	Esclarece a responsável que o serviço de fornecimento e aplicação de Areia asfáltica Usinada a Quente (AAUQ) é típico de acompanhamento diário da obra, quando o engenheiro fiscal verifica a aplicação da massa asfáltica na extensão, espessura e quantidade adequadas, conforme especificações técnicas do projeto, o que seria impossível de ser mensurado 2 anos e 7 meses após a realização dos serviços.

	Esgoto
	Cadastro de rede de esgoto
	3.473,94 m
	0,03%
	Para os serviços de sinalização e tapume descritos no quadro, a responsável sustenta que a presença diária do fiscal seria mandatória para apurar sua realização, confrontando-se o Plano de Trabalho com o projeto contratado. Quanto ao cadastro de rede de esgoto e assentamento de tubos, entende que só seria possível medir o que foi realizado por meio de sondagens, registro fotográfico e descrição em planta e planilha de levantamentos, o que não foi feito pela Suframa.

		Sinalização de trânsito
	9.645,49m
	4.822,75m
	
		Tapume contínuo
	8.119,48m
	4.059,74m
	
		Sinalização noturna de valas
	3.618,39
	1.809,40m
	
		Assentamento de tubos e peça D=150mm
	5.923,60m
	4.800,00m
	
		Sinalização de trânsito
	938,00m
	469m
	
		Tapume contínuo em chapa de madeira
	938,00m
	469m
	
		Sinalização noturna de valas
	187,00m
	93,80m
	
	Abast. de Água
	Tapume contínuo em chapa de madeira
	32.210,48m
	16.105,24m
	A responsável apresenta as mesmas justificativas citadas para o esgotamento sanitário relativamente aos serviços de mesma natureza, relembrando que a memória de cálculo das quantidades à época elaborada encontra-se nos autos do processo, tendo sido elaborada por múltiplos profissionais de engenharia.

		Sinalização noturna de valas
	6.417,09m
	3.208,55m
	
		Assentamento de tubos e peça simples de PVC D=75mm
	9.973,11m
	6.689,41m
	
		Assentamento de tubos e peça simples de PVC D=100mm
	2.053m
	1.624,00m
	
8ª Medição
Discorre inicialmente acerca de todo o trajeto administrativo percorrido pelo Processo 7076/2009, desde a aprovação da 8ª medição pelo Eng. Jair Teófilo de Pontes Filho até a realização de seu pagamento. Em seguida, a exemplo da 7ª medição, faz as considerações e comparações a seguir detalhadas.
	Sistema
	Item/Serviço
	SEINF
	SUFRAMA
	Argumentos resumidos

	Viário
	Concreto Estrutural FCK=20 Mpa
	141,18m³
	82,40m³
	Esclarece que se trata de serviço de fundação, com aplicação do concreto em obra enterrada, não sendo possível realizar a medição visível, sendo necessário demolir o piso, realizar escavações ou fazer a verificação em projeto, confrontando com a planilha orçamentária.

		Concreto magro
	15,64m³
	9,07m³
	A exemplo do item anterior, questiona o modus operandi de medição realizada pela Suframa, informando que o concreto magro foi lançado nas escadarias, estando devidamente finalizado e enterrado, não sendo possível realizar a medição nos termos realizados.

		Forma e desforma de tábuas, reaproveitamento duas vezes
	1.149,21m²
	670,80m²
	Questiona o modus operandi de medição, informando que as obras estavam há dois anos concluída, e as formas usadas e retiradas, não sendo possível medi-las in loco. Referidas formas foram utilizadas nas escadarias e deveriam ser medidas por métodos empíricos nos termos previstos no projeto executivo.

		Ferragem CA-50
	6.570,83kg
	3.837,40kg
	Informa que a quantidade de aço estava prevista no Projeto dos Sistemas Estruturais em Concreto Armado, amparada em cálculos empíricos e dimensionamentos de acordo com a realidade da obra construída. De igual forma, a medição do aço, após concluída a obra, somente seria possível pela utilização de métodos destrutivos das estruturas, o que não foi realizado. 

		Escavação mecanizada de valas até 2,0m
	1.058,33m³
	617,75m³
	Questiona novamente o modus operandi para levantamento das quantidades após a finalização das obras, salientando não ser possível, sem a realização de sondagem das tubulações instaladas, dimensionar a largura e profundidade das valas executadas, a fim de encontrar o volume escavado.

		Apiloamento de fundo de vala e pisos a maço
	147,56m²
	86,13m²
	Salienta que a quantidade desse serviço é diretamente proporcional à quantidade de rede assentada, multiplicando-se sua extensão pela largura da vala, o que só seria possível verificar durante a realização das obras.

	Esgoto
	Locação de rede de esgoto
	5.207,97m
	4.337,00m
	Questiona o modus operandi da medição realizada e afirma que a única maneira de se medir após a conclusão das obras seria com a utilização de sondagens.

		Cadastro de rede de esgoto
	4.903,29m
	4.337,00m
	Idem esclarecimento do item anterior.

		Sinalização de trânsito
	9.159,74m
	4.337,00m
	Questiona o modus operandi da medição realizada e afirma que a única maneira de se medir tais serviços é pelo acompanhamento de campo com a presença da fiscalização diária nas obras, uma vez que a dinâmica da obra acarreta a desmobilização da sinalização após a realização dos serviços.

		Tapume contínuo em chapa de madeira
	7.716,74m
	3.657,00m
	Idem esclarecimento do item anterior.

		Sinalização noturna de valas
	3.544,39m
	1.735,00m
	Idem esclarecimento do item anterior.

		Assentamento de tubos e peças D=200mm
	376,00m
	180,00m
	Questiona o modus operandi da medição realizada e afirma que a única maneira de se medir após a conclusão das obras seria com a utilização de sondagens.

		Assentamento de tubos e peças D=150mm PVC rígido PB-NBR D=150mm
	6.068,70m
	3.162,00m
	Questiona o modus operandi da medição realizada e afirma que o fornecimento de tais materiais é serviço típico de verificação e controle diário de obra, sendo impossível quantificar, passados mais de dois anos, o fornecimento de qualquer material utilizado na obra.

		Sinalização de trânsito
	469,00m
	0
	Idem para os esclarecimentos anteriores dos itens "Sinalização de trânsito" e "Tapume contínuo".

		Tapume contínuo em chapa de madeira
	469,00m
	0
	
		Sinalização noturna de valas
	93,80m
	0
	
	Abast. de Água
	Tapume contínuo em chapa de madeira
	10.352,62m
	2.300,00m
	
		Sinalização noturna de valas
	2.084,27m
	480m
	
		Aterro e compactação sem controle de GG
	2.641,88m³
	950,00m³
	Questiona o modus operandi da medição realizada e afirma que a única maneira de se medir tais serviços é pelo acompanhamento de campo com a presença diária da fiscalização nas obras, ou seja, a única maneira de se verificar tais quantitativos se daria no acompanhamento diário evolutivo da obra, pois só assim se poderia quantificar o volume de aterro a ser usado, em face da largura/profundidade da vala, desconsiderando ainda o volume de ocupação da tubulação e os bota-fora de cada processo evolutivo.

		Transporte de material escavado - solo
	1.759,68m³
	0
	Questiona novamente o modus operandi para levantamento das quantidades após a finalização das obras, pois só seria possível quantificar o volume de material de bota-fora durante a fiscalização diária das obras.

		Poço artesiano profundidade de 250m
	1
	0
	Quanto a este item, informa que a fiscalização da Suframa utilizou planilha orçamentária desatualizada, que não levou em consideração o termo aditivo celebrado, que originou um novo "replanilhamento" das obras. 

		Reservatório metálico elevado de 550m³
	0,84
	0
	
		Peças e conexões
	2
	0
	
Novamente discorre sobre o trajeto administrativo percorrido pelo processo de aprovação da 10ª medição até a realização de seu pagamento (Processo 1405/2009) , para em seguida justificar os serviços objeto da 10ª medição.
	Sistema
	Item/Serviço
	SEINF
	SUFRAMA
	Argumentos resumidos

	Viário
	Imprimação asfáltica
	5.924,20m²
	5.570,00m²
	Esclarece a responsável que não há como mesurar os referidos serviços após a finalização das obras, uma vez que o cálculo do volume do material empregado só seria possível com o acompanhamento diário da obra.

		Pintura de Ligação com RR-1C
	5.924,20m²
	5.570,00m²
	Esclarece a responsável que o serviço de fornecimento e aplicação de Areia asfáltica Usinada a Quente (AAUQ) é típico de acompanhamento diário da obra, quando o engenheiro fiscal verifica a aplicação da massa asfáltica na extensão, espessura e quantidade adequadas, conforme especificações técnicas do projeto, o que seria impossível de ser mensurado 2 anos e 7 meses após a realização dos serviços.

		Fornecimento de AAUQ E=3CM
	362,62m³
	178,23m³
	
		Transporte de AAUQ C/DMT 10 KM
	6.570,83kg
	3.837,40kg
	Informa não ser possível à Suframa apurar tais quantitativos utilizando apenas trena e registro fotográfico, após dois anos e com obras praticamente concluídas.

		Grama batatais em placa
	1.701,60m³
	739,30m³
	Informa que a quantidade executada estava prevista na planilha orçamentária e no projeto executivo, sendo realizada em sua íntegra.

		Sarjeta de concreto estrutural não usinado
	7.057,25m
	7.003,15m
	Informa que a quantidade executada estava prevista na planilha orçamentária e no projeto executivo, havendo provável erro da Suframa, que não apresentou memória de cálculo.

		Meio Fio de Concreto Pré-Moldado
	7.057,25m
	7.003,15m
	
	Abast. de Água
	Aterro e compactação sem controle de GC
	932,00m³
	0
	Questiona o modus operandi da medição realizada e afirma que a única maneira de se medir tais serviços é pelo acompanhamento de campo com a presença da fiscalização diária nas obras, ou seja, a única maneira de se verificar tais quantitativos se daria no acompanhamento diário evolutivo da obra, pois só assim se poderia quantificar o volume de aterro a ser usado, em face da largura/profundidade da vala, desconsiderando ainda o volume de ocupação da tubulação e os bota-fora de cada processo evolutivo.

Sobre a 7ª, 8ª e 10ª medições, entende a responsável que o Laudo Técnico de Fiscalização 1/2012 restou prejudicado, devendo ser desconsiderado, pelos motivos expostos, e pelo fato de não considerar a readequação da planilha contratada, resultado da celebração do 3º Termo Aditivo (peça 239, p. 53-55) .
Faz uma longa explanação sobre o papel desempenhado pelo fiscal de obras públicas e suas responsabilidades sobre as medições realizadas. Esclarece que no cargo de Secretária de Infraestrutura do Estado do Amazonas, era responsável pela gestão de todas as obras realizadas no Município de Manaus, assim como aquelas realizadas nos demais 61 municípios do Estado do Amazonas.
Nessas circunstâncias, estando no topo da pirâmide de responsabilidade, valia-se do regramento jurídico estabelecido nos contratos e no apoio da fiscalização designada para as obras para desempenhar suas funções.
Relembra que o ato administrativo, fundado em parecer técnico devidamente fundamentado, representado através de atestos e pareceres de fiscais da obra e assessores jurídicos do órgão, reveste-se de legitimidade, tendo vista que os fundamentos se incorporam ao respectivo ato. Assim, não teria como deixar de acatá-los, mesmo porque não teria condições humanas de estar em todos os lugares (capital e municípios do interior) , para fiscalizar pessoalmente e contrapor eventuais laudos emitidos pelos fiscais da SEINFRA designados para cada contrato, responsáveis por tal mister.
Relembra que em 2011, durante sua gestão, requereu que a Suframa realizasse fiscalização na execução das obras, objetivando seu recebimento provisório, o que somente veio a ocorrer em 2012. Destaca ainda que entre 2012 e 2013 a Suframa experimentou um período de precarização de suas atribuições pela perda de parte de seus colaboradores, inviabilizando o adequado acompanhamento da fiscalização sob sua responsabilidade.
Lista diversas atividades executadas pela fiscalização, demonstrando sua importância para a boa execução das obras.
Ressalta que as obras objeto do Convênio 24/2004 foram contratadas pelo regime de execução por empreitada por preço global, conforme cláusulas segunda e décima nona.
Dessa forma, os serviços são medidos e pagos segundo as etapas previamente definidas no cronograma físico-financeiro da obra. Nesse sentido, as medições não são feitas por unidades determinadas de serviços, mas sim por etapas, não havendo como aferir, com exatidão, as quantidades executadas. Assim, segundo entendimento majoritário, nos contratos por empreitada global, pequenas variações entre a realidade do canteiro da obra e as quantidades previstas na planilha orçamentária não serão corrigidas.
Sobre as medições no regime de empreitada por preço global, transcreve trecho do Acórdão 291/2016-TCU-Plenário, Rel. Min. Ana Arraes, conforme segue:
A planilha orçamentária da licitação para contratação de obra por empreitada global é apenas acessória, contendo quantitativos devidamente estimados e seus respectivos preços unitários para a formação do preço global estimado. Após a assinatura do contrato, não há o que se medir nem questionar os quantitativos e/ou preços unitários daquela planilha, pois nenhuma aferição/medição será feita com base nela. Importa, a partir de então, somente a medição das fases definidas no cronograma físico-financeiro do contrato.
Informa que a 17ª medição atestou a execução de 100% das obras, tendo sido acompanhada de registro fotográfico dos serviços concluídos, capa da medição, ficha resumida do contrato e o Relatório do Resumo da Medição, demonstrando, também, que todas as etapas da obra estavam concluídas em 17/10/2012, ou seja, um mês após a fiscalização da Suframa. 
Ao fim, esclarece que as obras foram recebidas definitivamente por comissão composta por três engenheiros. Ato contínuo, as obras dos sistemas de esgotamento sanitário e de abastecimento de água foram recebidas pela empresa Águas do Amazonas S/A e a rede elétrica pela Amazonas Distribuidora de Energia S/A, ambas atestando a regularidade da execução das obras.
Alegações de defesa de Orlando Augusto Vieira de Mattos Junior (peças 224-231) 
Argumentos: alega inicialmente o responsável a preliminar de prescrição quinquenal, amparada no art. 23 da Lei 8.429/1992, uma vez que sua primeira notificação pela Suframa teria ocorrido mais de oito anos após a 6ª medição das obras. 
Em breve e inconcluso argumento, trata da ocorrência de prejuízo do exercício da ampla defesa, sem manejar adequadamente seu pleito e seus fundamentos.
Em seguida aponta contradição nos valores do débito a ele imputado, alegando que teria autorizado pagamentos que somaram R$ 8.255.465,57, representando 26,49% do total das obras, quando estas haviam atingido 49,72% de execução, correspondente a R$ 15.492.275,30, conforme constou do Laudo Técnico de Fiscalização 1/2012 (peça 225, p. 3) . Assim, em ligeiro raciocínio matemático, conclui que as obras por ele realizadas e pagas foram comprovadas pelo referido laudo, que atestou execução a maior.
Lembra que a obra foi executada pelo regime da empreitada por preço global, com pagamentos por medições mensais e que a fiscalização da Suframa ocorreu mais de dois anos após o pagamento da 6ª medição, para uma obra que exige a presença constante da fiscalização em campo.
Informa ainda que as obras foram aceitas provisoriamente e definitivamente, comprovando a sua fiel execução, conforme contratualmente estabelecido. Assim, conclui que o laudo técnico foi omisso ao não considerar o real percentual alcançado de obras naquela ocasião, de 98,71%.
Esclarece que a liberação de qualquer medição dependia da análise de engenheiros da SEINF, da Comissão de Relações Institucionais do Amazonas e também da Suframa.
Após essas considerações, a exemplo das alegações de defesa de Waldívia Ferreira Alencar, passa a fazer considerações e comparações entre os percentuais/quantidades apontados pela SEINF e pela Suframa, conforme quadros a seguir.
Antes, porém, salienta que os serviços medidos encontravam-se dentro das quantidades originais constantes da planilha orçamentária original e contesta os meios utilizados pela fiscalização da Suframa, subsidiada apenas por trena e registro fotográfico, além da observação in loco.
2ª Medição
	Sistema
	Item/Serviço
	SEINF
	SUFRAMA
	Justificativa resumida

	Esgoto
	Locação de redes de esgoto sanitário
	13.388,55m
	6.694,17m
	Não apresentou justificativa para as diferenças, limitando-se a alegar que as irregularidades apontadas pela Suframa não tinham fundamento.

		Cadastro de rede de esgoto
	11.704,98m
	5.852,49m
	
		Assentamento de tubos e peça D=150mm
	7.350,00m
	3.675,00m
	
		Assentamento de tubos e peça D=200mm
	1800m
	900m
	
		Assentamento de tubos e peças D=150mm PVC rígido PB-NBR D=150mm
	7.350,00
	3.675,00m
	
		Assentamento de tubos e peça D=200mm
	1800m
	900m
	
3ª Medição
	Sistema
	Item/Serviço
	SEINF
	SUFRAMA
	Justificativa resumida

	Esgoto
	Transporte de material escavado - solo
	15.000,20m³/km
	0
	Não apresentou justificativa para as diferenças, limitando-se a alegar que as irregularidades apontadas pela Suframa não tinham fundamento.

		Assentamento de tubos e peça D=150mm
	5.350,00m
	0
	
		Assentamento de tubos e peça D=200mm
	1200m
	0
	
		Tubos PVC rígidos PB NBR 7362 P/COL ESG-FORT D=150MM
	3.675,00m
	0
	
		Tubos PVC rígidos PB NBR 7362 P/COL ESG-FORT D=200MM
	900m
	0
	
		Carga e descarga de solo
	840m³
	280m³
	
		Transporte de material escavado
	8.400,00m³/km
	4400m³/km
	
		Limpeza do terreno mecânica com raspagem superficial
	68150,00m³
	0
	
		Corte com remoção e bota fora de limpeza mecânico DMT=10KM
	6.818m³
	0
	
		Escavação e carga de material de jazida
	18.817,68m³
	0
	
		Transporte de material exceto rocha DMT=10KM
	18.817,68m³
	0
	
		Compactação de aterro
	27272,00m²
	0
	
4ª Medição
	Sistema
	Item/Serviço
	SEINF
	SUFRAMA
	Justificativa resumida

	Esgoto
	Fornecimento de AAUQ E=3CM
	750,08m³
	345,56m³
	Não apresentou justificativa para as diferenças, limitando-se a alegar que as irregularidades apontadas pela Suframa não tinham fundamento.

		Assentamento de tubos e peças D = 150 mm PVC rígido PB-NBR D = 150 MM
	7.300,00m
	3.625,00m
	
5ª Medição
	Sistema
	Item/Serviço
	SEINF
	SUFRAMA
	Justificativa resumida

	Viário
	Fornecimento de AAUQ E=3CM
	117,69m³
	54,23m³
	Não apresentou justificativa para as diferenças, limitando-se a alegar que as irregularidades apontadas pela Suframa não tinham fundamento.

6ª Medição
	Sistema
	Item/Serviço
	SEINF
	SUFRAMA
	Justificativa resumida

	Viário/
Esgoto
	Fornecimento de AAUQ E=3CM
	119,21m³
	54,95m³
	Não apresentou justificativa para as diferenças, limitando-se a alegar que as irregularidades apontadas pela Suframa não tinham fundamento.

		Locação de redes de esgoto sanitário
	5.823,20m
	0
	
		Cadastro de rede de esgoto
	5.820,20m
	0
	
		Conj. poços artesianos profundidade 250 m
	2
	0
	
		Transporte de material escavado - solo
	14.689,00m³/km
	0
	
Prosseguindo, chama a atenção para a ausência de ART para a fiscalização procedida pela Suframa, o que caracterizaria exercício ilegal da profissão.
Avalia ser impossível a realização de fiscalização sob as dez medições auditadas pela Suframa, que abrange uma área de 1.570.654 m² de área, com a utilização apenas de trena e relatórios fotográficos, como mencionado no laudo técnico elaborado. Em contraponto, as medições realizadas pela SEINF foram feitas através de engenheiros fiscais, que contou com a estrutura técnica da Secretaria e do apoio da empresa Laghi Engenharia, responsável pelo acompanhamento e supervisão das obras.
Faz outras diversas considerações a respeito da ausência de suporte técnico adequado para a realização das medições a cargo da Suframa, de inconsistência em valores apurados e na desconsideração da existência de termos aditivos que elevaram as quantidades de serviços, redundando em "replanilhamento".
Estranha ainda o fato de muitas medições realizadas pelo fiscal da Suframa apontar exatamente 50% do valor medido pela SEINF, indicando possível arbitrariedade do profissional, já que para medições de grandes quantidades esse fato é praticamente impossível.
Lista diversas atividades executadas pela fiscalização, demonstrando sua importância para a boa execução das obras.
Ao fim, requer o reconhecimento da prescrição, de sua ilegitimidade passiva e da irregularidade do Laudo Técnico de Fiscalização 1/2012, acolhendo-se suas alegações de defesa.
Alegações de defesa de WP Construções Comércio e Terraplenagem Ltda (peças 232-247) 
Antes de apresentar os argumentos de defesa, importante destacar que o procurador da empresa, Roque de Almeida Lima, também é o patrono de Orlando Augusto Vieira de Mattos Junior (peças 183 e 191) . Diversos argumentos expostos na defesa deste (itens 94 a 107) se repetem de forma idêntica àquela apresentada pela empresa, razão pela qual não serão aqui repetidos.
Argumentos: após tratar da tempestividade de sua defesa, suscita preliminar de prescrição quinquenal da pretensão ressarcitória, fundada na tese fixada pelo STF por meio do Tema 899, de repercussão geral.
Apresenta contradições existentes no Laudo Técnico de Fiscalização 1/2012 emitido pela Suframa e faz considerações sobre o regime de execução das obras por empreitada por preço global.
Em seguida, passa a fazer considerações e comparações entre os percentuais/quantidades apontados pela SEINF e pela Suframa.
Antes, porém, relembra que a partir da 6ª medição as quantidades de serviços haviam sido alteradas pelo 3º Termo Aditivo, o que não foi considerado pelo fiscal da Suframa, o que poderia ser a causa das não conformidades por ele registradas.
As considerações e comparações nas quantidades apuradas pela SEINF e pela Suframa nas 1ª a 8ª e 10ª medições e relatadas na defesa já estão devidamente apontadas nos quadros indicados nos argumentos de defesa de Waldívia Ferreira Alencar e Orlando Augusto Vieira de Mattos Junior, sendo desnecessário reproduzi-los novamente.
Reproduz os idênticos argumentos tratados nos itens 102 a 106, requerendo ao fim o reconhecimento da prescrição, de sua ilegitimidade passiva e da irregularidade do Laudo Técnico de Fiscalização 1/2012, acolhendo-se suas alegações de defesa.
Suas alegações de defesa vieram acompanhadas de extenso relatório fotográfico da execução das obras (peça 234) e de cópia dos processos de pagamentos das medições realizadas (peças 235-247) .
Análise dos argumentos apresentados
Considerando a semelhança dos argumentos apresentados pelos três responsáveis, faremos uma análise conjunta, abordando, no que couber, eventuais pontos específicos apresentados nas defesas.
Quanto à preliminar de prescrição da pretensão punitiva e ressarcitória, o Supremo Tribunal Federal - STF, no julgamento do RE 636.886 (Tema 899 da repercussão geral, citado pelos responsáveis) , fixou a tese, com repercussão geral reconhecida, de que "é prescritível a pretensão de ressarcimento ao erário fundada em decisão de Tribunal de Contas" (Tema 899) . Em que pese o questionamento acerca da abrangência da tese ali firmada, no sentido de que se circunscreveria apenas ao processo de execução da condenação imposta pelo TCU (ou seja, inaplicável à pretensão de ressarcimento exercida no processo "conhecimento" da TCE) , verifica-se que o STF, por meio de decisões prolatadas pelas suas duas turmas, tem decidido de forma reiterada que se aplica o prazo prescricional de 5 anos previsto na Lei 9.873/1999 às pretensões sancionatória e ressarcitória a cargo do Tribunal de Contas da União. 
Seja por aplicação direta ou por analogia, a orientação sufragada é no sentido de que o prazo de 5 anos é compatível com a tese de que a ação e a execução prescrevem no mesmo prazo (Súmula 150 do STF) , bem como com o fato de que a Lei 9.873/1999 - que regulamenta o exercício de ação punitiva pela Administração Pública Federal, direta e indireta - regeria integralmente a prescrição no âmbito do TCU. Quanto a este último aspecto, o Ministro Luís Roberto Barroso, no voto exarado no julgamento do MS 32.201, embora tenha advertido que a atuação do TCU, em sua acepção clássica, não se qualifica como exercício do poder de polícia, ressaltou que a Lei 9.873/1999 assumiria vocação regulatória geral da prescrição do exercício da competência sancionadora da Administração Pública, sendo sua disciplina aplicável a qualquer ação punitiva da Administração Pública Federal, exceto àquelas esferas em que exista regulamentação específica. Ademais, em virtude da autonomia científica do Direito Administrativo, não haveria razão plausível para suprimir a omissão da Lei Orgânica do Tribunal de Contas da União, no tocante ao estabelecimento de um prazo prescricional próprio, valendo-se das normas de direito civil, e não das de direito administrativo.
Eis algumas ementas que evidenciam o entendimento predominante do STF:
Ementa: AGRAVO REGIMENTAL EM MANDADO DE SEGURANÇA. TOMADA DE CONTAS ESPECIAL. TRIBUNAL DE CONTAS DA UNIÃO. CONDENAÇÃO A RESSARCIMENTO AO ERÁRIO. PRESCRIÇÃO. MARCO INTERRUPTIVO. ART. 2°, II, DA LEI 9.873/1999. ATO INEQUÍVOCO DE APURAÇÃO DO FATO. DISCUSSÃO. DIREITO LÍQUIDO E CERTO. DEMONSTRAÇÃO. INOCORRÊNCIA. SUBSISTÊNCIA DA DECISÃO AGRAVADA. AGRAVO A QUE SE NEGA PROVIMENTO. I - As razões do agravo regimental são inaptas para desconstituir os fundamentos da decisão agravada, que, por isso, se mantêm hígidos. II - Aplicando-se a regulamentação da Lei 9.873/1999 ao caso concreto, observa-se que a pretensão sancionatória do TCU, em relação aos atos praticados pelo impetrante, levando-se em consideração a ocorrência de 5 causas interruptivas da prescrição, não teria sido fulminada pelo decurso do tempo. III - A pretensão do recorrente, fundada na discussão sobre os fatos apontados como marcos interruptivos da prescrição da pretensão punitiva da Administração Pública, refoge aos estreitos limites do mandamus, ante a ausência de liquidez e certeza do direito pleiteado. IV - Agravo regimental a que se nega provimento. MS 36067 ED-AgR. Órgão julgador: Segunda Turma. Relator (a) : Min. Ricardo Lewandowski. Julgamento: 18/10/2019
Ementa: AGRAVO REGIMENTAL EM RECLAMAÇÃO. TRIBUNAL DE CONTAS DA UNIÃO. TOMADA DE CONTA ESPECIAL. PRESCRIÇÃO DA PRETENSÃO PUNITIVA. RECONHECIDA EM DECISÃO DO SUPREMO TRIBUNAL FEDERAL. PRESCRITIBILIDADE DO RESSARCIMENTO AO ERÁRIO FUNDADA EM DECISÃO DE TRIBUNAL DE CONTAS. AÇÃO DE IMPROBIDADE ADMINISTRATIVA COM PEDIDO DE RESSARCIMENTO JÁ EM CURSO. AGRAVO REGIMENTAL A QUE SE NEGA PROVIMENTO. I - O acórdão do TCU determinou a formação de processo administrativo para avaliarem, efetivamente, a eventual responsabilização do agravado para o ressarcimento do dano ao erário, contrariando, assim, autoridade desta Corte no MS 35.512/DF, uma vez que houve a concessão da segurança para declarar a ocorrência da prescrição da pretensão punitiva do TCU em relação às infrações imputadas a ele, destacando-se que a União poderia perseguir os valores referentes ao ressarcimento dos danos na esfera judicial. II - Agravo regimental a que se nega provimento. (Rcl 39497 AgR. Órgão julgador: Segunda Turma. Relator (a) : Min. Ricardo Lewandowski. Julgamento: 10/10/2020) 
Ementa: MANDADO DE SEGURANÇA. DIREITO ADMINISTRATIVO. TRIBUNAL DE CONTAS DA UNIÃO. SERVIDOR DA SECRETARIA DE SAÚDE DO ESTADO DO ACRE. FISCALIZAÇÃO OMISSA E DEFICIENTE NA EXECUÇÃO DE DOIS CONVÊNIOS FIRMADOS ENTRE A SECRETARIA ESTADUAL E O MINISTÉRIO DA SAÚDE. APLICAÇÃO DE MULTA. ARTS. 28, II, E 58, II, DA LEI 8.443/1992. ART. 268, II, DO REGIMENTO INTERNO DO TCU. PRESCRIÇÃO DA PRETENSÃO SANCIONATÓRIA. OCORRÊNCIA. APLICAÇÃO DA LEI 9.873/1999. PRECEDENTES DESTE STF. MEDIDA LIMINAR DEFERIDA E RATIFICADA NO EXAME DE MÉRITO. SEGURANÇA CONCEDIDA PARA AFASTAR A MULTA APLICADA. 1. A prescrição da pretensão punitiva do TCU é regulada pela Lei 9.873/1999, descabendo a aplicação do prazo decenal previsto na legislação civil (art. 205 do Código Civil) . Ao revés, incide o prazo quinquenal previsto na Lei 9.873/1999 (MS 32201, Rel. Min. Roberto Barroso, PRIMEIRA TURMA, DJe 7/8/2017; MS 35.512-AgR, Rel. Min. Ricardo Lewandowski, SEGUNDA TURMA, DJe 21/6/2019) . 2. In casu, na linha do parecer apresentado pelo Ministério Público Federal e da decisão liminar de minha lavra, é inequívoca a superação do prazo prescricional quinquenal. Os ilícitos apontados pela Corte de Contas ocorreram em julho de 2006, tendo o processo de auditoria sido instaurado em 9/10/2006. A ordem de citação do responsável para a audiência, por sua vez, ocorreu em 25/6/2007. Entretanto, a decisão condenatória recorrível foi exarada somente em 31/5/2016, data da prolação do Acórdão 3513/2016-TCU-Primeira Câmara. 3. Ex positis, CONCEDO A SEGURANÇA unicamente para afastar a sanção de multa aplicada ao impetrante, nos autos da Tomada de Contas Processo 023.288/2006-0, máxime da ocorrência de prescrição da pretensão punitiva do Tribunal de Contas da União. MS 35940. (Órgão julgador: Primeira Turma. Relator (a) : Min. Luiz Fux. Julgamento: 16/06/2020) .
Essa orientação também foi seguida nas seguintes decisões monocráticas: MS 36.127-MC/DF e MS 35.940-MC/DF, Rel. Min. Luiz Fux; MS 35.294, MS 35.539/DF e MS 35.971-TP/DF, Rel. Min. Marco Aurélio; MS 34.256 MC/DF, MS 36.054-MC e MS 36.067-MC/DF, Rel. Min. Ricardo Lewandowski.
O Supremo Tribunal Federal tem se pronunciado no sentido de reconhecer não só a aplicação da prescrição quinquenal com fulcro na interpretação da Lei 9.873/1999, mas também a incidência dos marcos interruptivos do prazo prescricional consignados na referida lei, tantas vezes quanto presentes os suportes fáticos (MS 32201, Relator: Min. Roberto Barroso) . 
Entendimento que também foi adotado nas seguintes decisões monocráticas: MS 36.054, MS 34.256-MC, MS 35.512 e MS 36.067-MC, todos de relatoria do Min. Ricardo Lewandowski; MS 35.294, MS 35.539 e MS 35.971-TP, todos de relatoria do Min. Marco Aurélio; MS 32.201, Rel. Min. Roberto Barroso, e MS 36.127-MC e MS 35.940-MC, Min. Luiz Fux.
Em relação ao termo inicial da contagem do prazo prescricional, o "caput" do art. 1º da Lei 9.873/1999 oferece solução que não destoa do modelo adotado pelo TCU no incidente de uniformização de jurisprudência, em que se examinou a prescrição da pretensão punitiva, nos termos do Acórdão 1441/2016-TCU-Plenário (Rel. Min. Benjamin Zymler) , com a adição da particularidade de explicitar o caso de infrações permanentes ou continuadas:
a) Regra geral: "data da prática do ato"  (o que equivale a "ocorrência da irregularidade sancionada") ;
b) Regra especial: "no caso de infração permanente ou continuada, do dia em que tiver cessado".
	A Lei 9.873/1999, no art. 2º, estabelece as causas interruptivas da prescrição punitiva, consoante abaixo transcrito, já na redação conferida pela Lei 11.941/2009:
Art. 2º Interrompe-se a prescrição da ação punitiva:
I - pela notificação ou citação do indiciado ou acusado, inclusive por meio de edital;
II - por qualquer ato inequívoco, que importe apuração do fato;
III - pela decisão condenatória recorrível.
IV - por qualquer ato inequívoco que importe em manifestação expressa de tentativa de solução conciliatória no âmbito interno da administração pública federal.
O quadro a seguir indica alguns eventos processuais, ocorridos no curso de uma TCE (fase interna e externa) - instaurada em razão de irregularidades na aplicação de recursos da União transferidos a entes subnacionais - que poderiam ser enquadrados nas causas de interrupção da prescrição acima apontadas, sem prejuízo, é claro, de outras ocorrências fáticas elegíveis como marco interruptivo, a depender da forma de proceder de cada entidade ou órgão tomador de contas.
	I - pela notificação ou citação do indiciado ou acusado, inclusive por meio de edital;
	 (i) notificação no âmbito do procedimento administrativo de ressarcimento previamente à instauração da TCE;
 (ii) notificação efetuada pelo órgão tomador de contas acerca da instauração da TCE;
 (iii) citação efetuada pelo TCU.
*Data da ciência da notificação ou citação pelos responsáveis ou de publicação do edital no DOU.

	II - por qualquer ato inequívoco, que importe apuração do fato;
* procedimento que evidencie a apuração dos fatos irregulares, com o objetivo quantificar o dano e identificar possíveis responsáveis.
	 (i) relatório de sindicância ou PAD;
 (ii) relatório de apuração de irregularidades referente ao processo administrativo prévio à instauração da TCE;
 (iii) relatórios de fiscalização, pareceres, despachos, informações e memorandos relacionados à apuração dos fatos irregulares;
 (iv) relatório do tomador de contas;
 (v) relatório do controle interno; 
 (vi) termo de instauração ou designação de instauração da TCE;
 (vii) autuação da TCE no TCU; entre outras causas.
*Há quem inclua nesse grupo diligências que comprovam providências do responsável sobre as irregularidades investigadas.

	III - pela decisão condenatória recorrível.
	 (i) Verifica-se apenas no âmbito do TCU com a data da prolação do acórdão condenatório recorrível.

	IV - por qualquer ato inequívoco que importe em manifestação expressa de tentativa de solução conciliatória no âmbito interno da administração pública federal.
	 (i) pedido de parcelamento;
 (ii) pagamento parcial do débito;
 (iii) qualquer manifestação do responsável que demonstre claramente a sua intenção de recolher o débito.

Bem se vê, portanto, que haveria uma multiplicidade de causas de interrupção da prescrição, conforme se depreende do art. 2º da Lei 9.873/1999. Tal exegese encontra respaldo em precedentes do STF, a exemplo do que se decidiu no julgamento do MS 36.067 (Rel. Min. Ricardo Lewandowski) , com destaque para trecho do voto em que o Relator reconhece cinco causas de interrupção da prescrição, in verbis:
 (...) Assim, faz-se necessário levar em consideração que, apesar de os fatos objeto da apuração conduzida pela Corte de Contas remontarem aos anos de 1999 e 2000, período no qual o impetrante era Secretário de Saúde municipal, o Tribunal de Contas da União deu prosseguimento à tomada de contas especial por ter constatado a ocorrência de 5 causas interruptivas da prescrição, a saber: a) relatório de auditoria em conjunto realizada pelo Denasus e pela Secretaria Federal de Controle, lavrado em 06/07/2001, sendo este, certamente, um ato inequívoco que importou a apuração do fato (art. 2º, II, da Lei n. 9.873/1999) ; b)  instauração de Tomada de Contas Especial pelo FNS, ocorrida em 05/10/2005, sendo este também, certamente, um ato inequívoco que importou a apuração do fato  (art. 2º, II, da Lei n. 9.873/1999) ; c) a autuação da presente Tomada de Contas Especial no âmbito do Tribunal de Contas da União, ocorrida em 12/08/2008, sendo este também, certamente, um ato inequívoco que importou a apuração do fato  (art. 2º, II, da Lei n. 9.873/1999) ; d) o ato que ordenou a citação do responsável, ora impetrante, ocorrida em 12/07/2010 (art. 2º, I, da Lei n. 9.873/1999) ; e) o exercício do poder punitivo ocorrido em 20/06/2012, data da prolação do Acórdão 1563/2012-TCU-Plenário (art. 2º, III, da Lei n. 9.873/1999) .
No caso concreto, tendo como parâmetro a tese firmada pelo STF, no RE 636.886, no sentido de que ambas as pretensões do TCU (sancionatória e ressarcitória) sujeitam-se ao prazo prescricional de 5 anos previsto na Lei 9.873/1999, considerando, ainda, o sistema prescricional descrito na citada lei, inclusive as causas de suspensão e de interrupção da prescrição, temos os seguintes eventos processuais que importaram na apuração dos fatos (art. 2º, II, da Lei n. 9.873/1999) :
a)	Laudo Técnico de Fiscalização 1/2012, em 16/2/2012 (peça 69, p. 104) ;
b)	Apresentação da prestação de contas em 10/01/2013 (item 6) ;
c)	Parecer Técnico de Análise da Prestação de Contas Final 7/2015, em 27/01/2015 (peça 95, p. 141-154) ;
d)	Parecer Técnico de Engenharia 12/2015, em 8/5/2015 (peça 99, p. 22/26) ;
e)	Parecer Técnico de Engenharia 4/2016 - SAP/CGDER/COFAP, em 09/12/2016 (peça 103, p. 1-15) ;
f)	Parecer Técnico de Engenharia 1/2017, em 28/4/2017 (peça 104, p. 184/187) ;
g)	Notificação aos responsáveis em 27/11/2017 (peça 139, p. 9-11) ;
h)	Relatório de TCE em 2/3/2018 (peças 122, p. 447-473, e 121, p. 1-64) ; e
i)	Ato de ordenação da citação do responsável pelo TCU em 23/11/2020 (peça 142) . 
Analisando-se a data inicial de conhecimento da prática do ato irregular, em 16/2/2012, bem como a sequência de eventos processuais enumerados no item anterior, os quais teriam o condão de interromper a prescrição da ação punitiva desta Corte no entender do STF, observa-se que não teria transcorrido o prazo de 5 (cinco) anos entre cada evento processual interruptivo. Dessa forma, ainda que se leve em conta o entendimento sufragado pelo STF, no julgamento do RE 636.886, não teria ocorrido a prescrição da pretensão sancionatória e ressarcitória a cargo do TCU.
Além disso, o caso tratado no RE 636.886 (Tema 899 da repercussão geral) diz respeito à fase de execução judicial de deliberação do Tribunal de Contas, tanto assim que, para deslindá-lo, foi necessária a aplicação da Lei 6.830/1980 (Lei de Execuções Fiscais) , diploma legal evidentemente inaplicável à fase que antecede a formação do título executivo extrajudicial do TCU, caracterizada pela atuação do órgão de controle externo até a prolação do acórdão.
Veja-se que foram opostos embargos declaratórios contra a referida decisão do STF, os quais foram rejeitados pela maioria da Suprema Corte (Plenário, Sessão Virtual de 13.8.2021 a 20.8.2021) , confirmando, portanto, a abrangência da deliberação prolatada na fixação do tema 899, razão por que se deve adotar a orientação prevalente no TCU, no sentido de que a matéria ali tratada alcançaria tão somente a fase judicial de cobrança do título extrajudicial, não atingindo os processos de controle externo, mantendo-se, desse modo,  a interpretação adotada pela Suprema Corte, em 2008, no Mandado de Segurança - MS 26.210, oportunidade em que foi definida a tese da imprescritibilidade das ações de ressarcimento ao erário:
A suspensão pelo STF das demandas nas quais esteja em questão a prescritibilidade da pretensão de ressarcimento ao erário com base em decisão de tribunal de contas (RE 636.886/STF) alcança tão somente a fase judicial de cobrança do título extrajudicial, não atingindo os processos de controle externo em trâmite. Até julgamento definitivo em contrário pelo STF, permanece o entendimento do TCU acerca da imprescritibilidade das pretensões de ressarcimento decorrentes de tomadas de contas especiais. (Acórdão 1267/2019-TCU-Plenário, Relator: Min. AROLDO CEDRAZ) 
A suspensão pelo STF das demandas nas quais esteja em questão a prescritibilidade da pretensão de ressarcimento ao erário com base em decisão de tribunal de contas (RE 636.886/STF) alcança tão somente a fase judicial de cobrança do título extrajudicial, não atingindo os processos de controle externo em trâmite. Até julgamento definitivo em contrário pelo STF, permanecem imprescritíveis as pretensões de ressarcimento decorrentes de tomadas de contas especiais. (Acórdão 7930/2018-TCU-Segunda Câmara, Relatora: Min. ANA ARRAES) .
A despeito da verificação da ocorrência ou não das prescrições das pretensões punitiva e ressarcitória, fundadas no entendimento do STF e com base na Lei 9.873/1999, o assunto ainda não se encontra pacificado no âmbito do TCU, conforme evidenciado no voto do recente Acórdão 405/2021-TCU-Plenário, Rel. Min. Bruno Dantas (grifamos) :
No que concerne às questões preliminares alegadas pelos recorrentes, acolho integralmente as análises efetivadas pela Serur. Foram enfrentadas e afastadas com propriedade cada um dos argumentos apresentados pelos recorrentes, razão pela qual incorporo seus fundamentos às minhas razões de decidir, sem prejuízo das seguintes considerações acerca do instituto da prescrição nos processos que tramitam nesta Corte de Contas.
Sobre a prescrição da pretensão ressarcitória, sabe-se que há tempos este Tribunal, baseado em precedentes do STF e na interpretação do art. 37, § 5º, da Constituição Federal de 1988, tem adotado o entendimento, consolidado na súmula 282, de que "as ações de ressarcimento movidas pelo Estado contra os agentes causadores de danos ao erário são imprescritíveis".
Ocorre que o Supremo Tribunal Federal (STF) , ao julgar o Recurso Extraordinário 636.886/AL, fixou, com repercussão geral, o seguinte enunciado para o Tema 899: "É prescritível a pretensão de ressarcimento ao erário fundada em decisão de Tribunal de Contas".
Entendo que esse julgado do STF pode vir a ensejar a revisão da jurisprudência deste Tribunal.
No entanto, reconheço que, nos moldes em que foi fixada a tese da Suprema Corte, existem muitas dúvidas e lacunas a serem sanadas, que tornam extremamente difícil a sua imediata aplicação, de forma genérica e abrangente, aos processos que tramitam neste Tribunal. Dada a ausência de lei específica, não há prazo prescricional estabelecido - em lei ou mesmo pela Suprema Corte - para a atuação do TCU na apuração de dano ao erário, bem como sobre como se daria o início da contagem e as interrupções desse prazo.
Ademais, embora o verbete já tenha sido publicado, a decisão ainda é passível de impugnação mediante Embargos de Declaração, possibilitando o esclarecimento dessas questões ou mesmo a modulação de efeitos, com impacto nos processos em curso.
Até que sobrevenham todos esses esclarecimentos e definições, embora desejável, não é possível a imediata aplicação, com a devida segurança, da tese fixada pelo STF no âmbito do TCU. Por outro lado, não se pode deixar de dar encaminhamento aos incontáveis processos que tangenciam essa discussão neste Tribunal.
Dessa forma, tenho me curvado à compreensão dos meus pares pela manutenção, por ora, do entendimento que há anos vem sendo adotado pelo TCU e pelo próprio STF, no sentido de considerar imprescritíveis as ações de ressarcimento ao erário.
A controvérsia também se verifica no entendimento acerca do prazo quinquenal para a prescrição da pretensão punitiva desta Corte, nos termos do art. 1º da Lei 9.873/1999, adotado pelo Supremo Tribunal Federal no julgamento do MS 32.201. Todavia, por não existir decisão definitiva sobre este assunto, o TCU tem mantido, em seus julgados, a jurisprudência firmada por meio do Acórdão 1441/2016-TCU-Plenário.
Não se trata, cabe registrar, de desrespeito ou ignorância ao entendimento adotado pela Suprema Corte, tampouco de se fixar qualquer jurisprudência sobre a sua abrangência neste momento. Apenas entendo que, considerando a indefinição e a possiblidade de modulação da decisão, não seria produtivo, e causaria enorme incerteza, se este Tribunal revisse sua atuação e logo depois a alterasse novamente
O entendimento atual pela imprescritibilidade das ações de ressarcimento ainda é o prevalecente, conforme tratado nos Acórdão 341/2021-TCU-Plenário e da relatoria do Min. Benjamin Zymler e Acórdão 3047/2021-TCU-Segunda Câmara e da relatoria do Min. André de Carvalho, dentre outros.
Por outro lado, especificamente no que tange à prescrição da pretensão punitiva, verifica-se que o Acórdão 1441/2016-TCU-Plenário, Rel. Min. Benjamin Zymler, que uniformizou a jurisprudência acerca dessa questão, subordinou tal prescrição ao prazo prescricional geral indicado no art. 205, do Código Civil, que é de dez anos, contado da data de ocorrência da irregularidade sancionada, nos termos do art. 189, do Código Civil, sendo este prazo interrompido pelo ato que ordenar a citação, a audiência ou a oitiva do responsável.
	No caso em exame, considerando que o conhecimento da irregularidade se deu em 16/2/2012 e que o ato de ordenação da citação foi assinado em 23/11/2020 (peça 142) , não ocorreu a prescrição da pretensão punitiva.
Portanto, diferente do entendimento esposado pelos responsáveis não se configurou a prescrição da pretensão sancionatória deste Tribunal, tampouco aquela relacionada ao ressarcimento dos danos ao erário.
Superfaturamento de quantidades
A questão tratada nesta TCE e que condicionou a apuração dos débitos atribuídos aos responsáveis diz respeito exclusivamente a diferenças entre as quantidades de serviços medidos e pagos pela SEINF e aqueles tidos por executados em levantamento realizado pela Suframa, que seriam inferiores àqueles apurados pela SEINF.
Nesse sentido, estaria caracterizado o superfaturamento de quantidades a fundamentar o dano apurado.
Conforme tratado nos autos, o Laudo Técnico de Fiscalização 1/2012 considerou diferenças em quantidades nas primeiras dez medições, exceto a nona, deixando fora de sua análise as últimas sete medições (11ª a 17ª) , cujo valor executado foi de R$ 15.849.089,49.
A primeira afirmação a se fazer é que não é possível concluir pelo superfaturamento de quantidades somente pela análise parcial de quantidades executadas até determinado momento da obra. No caso, a análise quantitativa objeto do Laudo da Suframa, limitada às dez primeiras medições, abrangeu apenas uma parcela da execução das obras, quando ainda havia grande quantidade de serviços a executar.
Nesse caso, há clara e evidente falha metodológica de apuração do superfaturamento de quantidades e, consequentemente, da certeza de existência de dano ao erário. 
O Roteiro de Auditoria de Obras Públicas, aprovado pela Portaria Segecex 33/2012 e ainda vigente, estabelece a seguinte metodologia de análise de superfaturamento:
I.3.3 - Metodologia de análise de superfaturamento 
286. A metodologia de análise de superfaturamento apresentada no presente Roteiro, adaptada da Orientação Técnica OT-IBR 05/2012 do Ibraop, consiste na separação das diversas parcelas de dano ao erário descritas na seção anterior. O objetivo é permitir a melhor caracterização do dano e, assim, possibilitar o tratamento mais adequado dos dados, inclusive quanto à individualização das condutas dos responsáveis por cada parcela de superfaturamento. 
287. O método proposto para quantificar essas parcelas de dano é progressivo, abrangendo as etapas descritas a seguir. 
288. Primeiramente, deve-se verificar se os serviços contratados foram executados conforme o previsto, sob os aspectos quantitativos e qualitativos, com vistas a apurar eventual superfaturamento por quantidade, por qualidade ou por alteração de metodologia executiva. Nessa primeira etapa, também deve ser apurada a eventual execução de serviços extracontratuais. Para essa análise, utiliza-se a última planilha acumulada de medição. 
289. A análise acima descrita permitirá a elaboração da planilha orçamentária real do contrato, com os quantitativos e descrições dos serviços que foram efetivamente executados ao término da obra. (...) 
É de fácil compreensão que o superfaturamento de quantidade somente é possível ser estabelecido ao final da execução contratual, quando estarão apuradas as reais quantidades medidas e pagas, que deverão então ser confrontadas com aquelas de fato executadas. 
A apuração de divergências quantitativas a maior no decorrer da execução contratual pode revelar tão somente adiantamento de pagamentos por serviços ainda não executados. Este difere do superfaturamento de quantidades, basicamente, pelo fato de que, no adiantamento, verifica-se a efetiva execução das quantidades pagas antecipadamente em etapas futuras da obra. No superfaturamento, as quantidades medidas e pagas a maior simplesmente não foram efetivamente executadas até o final das obras.
Veja-se que no Parecer Técnico 7/2015 (peça 95, p. 153) esse fato da análise parcial das quantidades executadas da obra fica evidente, tendo a fiscalização se debruçado apenas sobre 34,73% do total executado (R$ 18.152.261,09 / R$ 52.254.596,00) :
Em resumo, do montante de R$ 52.254.596,00 (cinquenta e dois milhões duzentos e cinquenta e quatro mil quinhentos e noventa e seis reais) , apresentados pela Executara, como despesas realizadas no objeto deste convênio, a SUFRAMA fiscalizou R$ 18.152.261,09 (dezoito milhões cento e cinquenta e dois mil duzentos e sessenta e um reais e nove centavos) , comprovando R$ 15.492.275,30 (quinze milhões quatrocentos e noventa e dois mil duzentos e setenta e cinco reais e trinta centavos) , portanto, falta a comprovação da utilização dos recursos no objeto do Convênio no valor de R$ 34.102.334,91 (trinta e quatro milhões cento e dois mil trezentos e trinta e quatro reais e noventa e um centavos) .
Isto posto, as diferenças a maior apuradas pela Suframa nas dez primeiras medições não caracterizam a ocorrência de superfaturamento de quantidades, por não confrontar as quantidades finais medidas e pagas pela SEINF com aquelas que teriam sido de fato executadas ao fim das obras. Há, portanto, no caso concreto, clara fuga ao correto método de apuração do superfaturamento de quantidade, não sendo possível afirmar pela sua configuração.
Nossa análise poderia se restringir a esse tópico, afastando a configuração do débito apontado pela Suframa. Todavia, há outros pontos importantes a serem observados que corroboram o afastamento do dano e que devem também ser devidamente analisados.
Ausência de memória de cálculo das quantidades apuradas pela Suframa
Examinando os termos do Laudo Técnico de Fiscalização 1/2012 (peça 69, p. 98-104) , verifica-se que este foi subsidiado por "memorial de ruas vistoriadas", "planilha de controle financeiro comparativo de medição apresentada e medição executada", "planilha orçamentária", "gráfico desenvolvimento físico-financeiro" e "registros fotográficos" (peças 69, p. 106-122 e 70, p. 1-120) .
Todavia, não há no referido laudo e seus anexos, ou em quaisquer outros documentos dos autos, uma memória de cálculo utilizada pela fiscalização da Suframa para apurar as quantidades executadas. Essa ausência, além de impedir a verificação de sua correção, retira dos responsáveis qualquer possibilidade de contestar as quantidades apontadas a maior pela Suframa e que compuseram o suposto superfaturamento de quantidade. 
A análise realizada pela Suframa não deveria se restringir a meros cálculos matemáticos e financeiros. A definição do quantitativo efetivamente executado deve levar em conta a natureza técnica do serviço questionado. Isso porque há serviços cuja medição está sujeita a maior grau de imprecisão. Não se pode, por exemplo, exigir o mesmo rigor na medição das quantidades de postes e do volume de concreto de fundações profundas, uma vez que a precisão obtida nas duas medidas é evidentemente diferente. 
Por outro lado, como registrado nas defesas, uma vez concluída a obra, diversos serviços só poderiam ser efetivamente medidos com uso de sondagens e ensaios, o que não foi realizado pela Suframa.
A memória de cálculo a subsidiar o superfaturamento de quantidade apurado pela Suframa serviria ainda ao propósito de verificar se os critérios utilizados pela Superintendência para a medição dos serviços executados coincidiriam com aqueles previstos nos projetos e nas composições de custo dos serviços questionados. 
A esse respeito, o Roteiro de Auditoria de Obras Públicas indicado no item 141, cita como exemplo de critério distinto de medição, o caso da construção do telhado de uma edificação em que a proposta vencedora utilizou o m² de projeção horizontal do telhado como critério para elaboração da composição de custos do serviço mencionado. Executado o serviço, a contratada poderia pleitear junto à fiscalização da obra o pagamento do serviço pela metragem efetiva de área de telhado, e não pela projeção horizontal da área coberta, o que resultaria em uma área superior medida.
Ressalta-se, como sustentado nas defesas, que a Suframa teria desconsiderado as quantidades acrescidas ao contrato por meio do 3º Termo Aditivo (peça 239, p. 53-55) , relativamente aos serviços preliminares, drenagem e sistema de abastecimento de água (peça 239, p. 59) , que resultaram no incremento financeiro de R$ 3.709.544,72 ao contrato, dos quais R$ 3.563.964,72 destinados apenas ao acréscimo de 3 reservatórios metálicos (peça 239, p. 61) .
Com relação aos dias úteis utilizados pelo fiscal da Suframa para vistoriar a extensão das obras, bem como os equipamentos utilizados para tanto, nos parece, em rápida análise, insuficientes para a abrangência do trabalho realizado, executado por um único profissional, o que poderia de fato comprometer a robustez de suas observações lançadas no laudo.
Regime de execução por empreitada por preço global
Conforme apontado pelos responsáveis, as obras foram executadas pelo regime da empreitada por preço global, conforme consta da cláusula segunda do Contrato 020/2008-SEINF, e os pagamentos realizados mediante a apresentação de medições de acordo com o cronograma físico-financeiro (peça 68, p. 99 e 115) .
A empreitada por preço global é o regime de execução indireta onde se contrata a execução da obra ou do serviço por preço certo e total, sendo mais aconselhável no caso de empreendimentos comuns, como escolas, pavimentação de vias públicas e edificações em geral. Durante a execução das obras, os critérios de medição para fins de pagamento são mais simples, feitos somente após a conclusão de um serviço ou etapa, pois seus quantitativos são sujeitos a poucas alterações. 
A precisão da medição nessa empreitada é menos crítica que no regime de empreitada por preço unitário, uma vez que as quantidades medidas no campo não seriam tão exatas, já que o pagamento se daria pelo cumprimento da etapa construtiva prevista no cronograma físico-financeiro. 
Nesse sentido, a remuneração da contratada é feita após a execução de cada etapa, previamente definida no cronograma físico-financeiro. As medições de campo das quantidades realizadas devem ser precisas apenas o suficiente para definir o percentual executado do projeto. Essa particularidade facilita a fiscalização da obra, já que esse critério de medição não envolve necessariamente o levantamento preciso dos quantitativos dos serviços executados (Acórdão 3291/2014-TCU-Plenário, Rel. Min. Walton Alencar) .
Feitas essas considerações, por se tratar de obras realizadas pelo regime da empreitada por preço global, eventual superfaturamento somente seria possível de se afirmar ao final das obras, confrontando-se o valor total contratado, incluindo os aditivos contratuais, com aqueles pagos.
O Contrato 020/2008-SEINF foi celebrado no valor de R$ 31.157.551,14 (peça 68, p. 98-119) . Posteriormente foram celebrados os 3º e 5º termos aditivos (peças 239, p. 53-55 e 244, p. 73-75) , que acresceram ao contrato um montante de R$ 6.553.344,16, totalizando o custo final das obras em R$ 37.710.895,30. Esse foi o exato valor apurado e pago pela SEINF ao final das obras (posição financeira em 17/10/2012 - peça 212, p. 24) , conforme se verifica também no Relatório Final das Quantidades Executadas até a 17ª medição das obras (peça 212, p. 4-21) , última realizada.
Isto posto, considerando o regime de execução das obras pela empreitada por preço global e a não observação de realização de pagamentos superiores aos efetivamente contratados, não há que se falar em superfaturamento de quantidades.
Do efetivo recebimento das obras
Não menos importante registrar que no âmbito da SEINFRA as obras foram regular e definitivamente recebidas pela comissão instituída para esse fim (peças 214 e 215) . 
Por outro lado, o Município de Manaus, a empresa Manaus Ambiental S/A e a Agência Reguladora dos Serviços Públicos Concedidos do Estado do Amazonas - ARSAM celebraram com a SEINFRA o Termo de Recebimento dos sistemas de abastecimento de água e esgotamento sanitário construídos (peça 217) , após prévia vistoria técnica realizada em julho/2015.
A construção das elevatórias também foi vistoriada pela empresa Águas do Amazona S/A, sendo constatado que estavam em condições de serem operadas (peça 216) .
Por fim, as obras relativas à rede de distribuição elétrica construída também foi recebida pela Amazonas Distribuidora de Energia S/A, considerada regular e interligada ao sistema de distribuição da companhia (peça 218) .
Resta evidente, portanto, que as obras construídas com os recursos do Convênio 24/2004 (Siafi 517752) foram ao final recebidas pelas concessionárias de serviço público, não havendo indicação de má utilização dos recursos transferidos ou apontamentos de ausências/deficiências construtivas que impedissem a operacionalidade dos sistemas executados.
Conclusão da análise das alegações de defesa
Promovida a análise conjunta das alegações de defesa apresentadas, em conjunto com os demais elementos presentes nos autos, resta evidente que o método utilizado pela Suframa para apurar o superfaturamento de quantidades se mostrou inadequado a esse propósito, dada a inviabilidade de sua configuração por meio de análise parcial das quantidades executadas antes de concluídas as obras.
Por outro lado, mesmo considerando essa inviabilidade, a ausência de elementos técnicos confiáveis de apuração e demonstração pela Suframa dos cálculos das quantidades executadas (memória de cálculo) joga sombra sobre o Laudo Técnico de Fiscalização 1/2012, inviabilizando-o como instrumento técnico confiável e suficiente para imputar débito de tamanha monta aos responsáveis.
A análise das regras específicas para o regime de execução das obras em questão, por empreitada por preço global, por fim, demonstrou a inexistência de quaisquer pagamentos realizados para além do total contratualmente estabelecido, inclusos os dois termos aditivos celebrados, afastando qualquer hipótese de superfaturamento de quantidade na forma sugerida pela Suframa.
Nessas circunstâncias, considerando a plena execução das obras avençadas e a ausência de quaisquer outras irregularidades ensejadoras de débito nos autos, conforme exame realizado na instrução de peça 139, corroborada pelo relator (peça 142) , impõe que as alegações de defesa apresentadas sejam integralmente acolhidas. 
CONCLUSÃO
Em função da análise realizada por meio do exame técnico, constatou-se que as alegações de defesa apresentadas pelos responsáveis Orlando Augusto Vieira de Mattos Junior, W P Construções Comércio e Terraplenagem Ltda e Waldívia Ferreira Alencar foram suficientes para elidir as irregularidades, devendo ser acatadas e suas contas julgadas regulares. 
Quanto a Jair Teófilo de Pontes Filho e Luís Mauro Marques Palheta, instados a se manifestar, optaram pelo silêncio, configurando a revelia, nos termos do § 3º, do art. 12, da Lei 8.443/1992. 
Não obstante, o acolhimento integral das alegações de defesa de Orlando Augusto Vieira de Mattos Junior, W P Construções Comércio e Terraplenagem Ltda e Waldívia Ferreira Alencar deve ser estendido aos responsáveis revéis, que com estes foram citados em solidariedade, nos termos do art. 161 do Regimento Interno, julgando de igual forma suas contas regulares.
Por fim, considerando os apontamentos dos itens 58 e 59, deverá o processo ser arquivado em relação ao responsável Raimundo Expedito Vieira (falecido) , com fundamento nos arts. 6º, inciso II e 19, caput, da Instrução Normativa TCU nº 71, de 2012.
Verifica-se também que não houve a prescrição da pretensão punitiva, conforme análise já realizada (item 134) .
PROPOSTA DE ENCAMINHAMENTO
Diante do exposto, submetemos os autos à consideração superior, propondo ao Tribunal:
a)	arquivar o processo em relação a Raimundo Expedito Vieira (falecido) , com fundamento nos arts. 6º, inciso II e 19, caput, da Instrução Normativa TCU nº 71, de 2012;
b)	considerar revéis os responsáveis Jair Teófilo de Pontes Filho (CPF XXX.262.172-XX) e Luís Mauro Marques Palheta (CPF XXX.933.432-XX) , com fundamento no § 3º, art. 12, Lei 8.443, de 16 de julho de 1992;
c)	acatar as alegações de defesa apresentadas pelos responsáveis Orlando Augusto Vieira de Mattos Júnior (CPF XXX.393.872-XX) , Waldívia Ferreira Alencar (CPF XXX.023.772-XX) e WP Construções, Comércio e Terraplanagem Ltda. (CNPJ 01.988.959/0001-40) , estendendo seus benefícios aos responsáveis Jair Teófilo de Pontes Filho (CPF XXX.262.172-XX) e Luís Mauro Marques Palheta (CPF XXX.933.432-XX) , nos termos do art. 161 do Regimento Interno;
d)	com fundamento nos arts. 1º, inciso I, 16, inciso I, da Lei 8.443/1992 c/c os arts. 17 e 23, inciso I, da mesma Lei, e com arts. 1º, inciso I; 207 e 214, inciso I, do Regimento Interno, julgar regulares as contas de Orlando Augusto Vieira de Mattos Júnior (CPF XXX.393.872-XX) , Waldívia Ferreira Alencar (CPF XXX.023.772-XX) , WP Construções, Comércio e Terraplanagem Ltda. (CNPJ 01.988.959/0001-40) , Jair Teófilo de Pontes Filho (CPF XXX.262.172-XX) e Luís Mauro Marques Palheta (CPF XXX.933.432-XX) , dando-lhes quitação plena; e
e)	enviar cópia do acórdão que vier a ser proferido à Superintendência da Zona Franca de Manaus - Suframa, à Secretaria de Estado de Infraestrutura e Região Metropolitana de Manaus - Seinfra/AM e aos responsáveis, para ciência.
É o relatório.

Ronny Oneti Lima (OAB/AM 13.040); Vanessa Alencar da Silva (OAB/AM 7.326); Luiza de Almeida Afonso (OAB/AM  14.223) e outros.

Subprocurador-Geral Lucas Rocha Furtado.

TOMADA DE CONTAS ESPECIAL. SUPERINTÊNCIA DA ZONA FRANCA DE MANAUS. CONVÊNIO 24/2004. Urbanização e Regularização fundiária das ocupações da área de expansão do Distrito Industrial. EXECUÇÃO PARCIAL DO OBJETO PACTUADO. CITAÇÃO. ALEGAÇÕES DE DEFESA ELIDIRAM AS IRREGULARIDADES APONTADAS. CONTAS REGULARES. QUITAÇÃO PLENA.

TOMADA DE CONTAS ESPECIAL (TCE)

Secretaria de Controle Externo de Tomada de Contas Especial (SecexTCE).

Cuidam os autos de tomada de contas especial instaurada pela Superintendência da Zona Franca de Manaus (Suframa) em desfavor de Secretaria de Estado de Política Fundiária (SPF) , Secretaria de Estado de Infraestrutura (Seinfra) , Américo Gorayeb Júnior, Emerson Redig de Oliveira, George Tasso Lucena Sampaio Calado, Ivanhoé Amazonas Mendes Filho, Jair Teófilo de Pontes Filho, Luís Mauro Marques Palheta, Orlando Augusto Vieira de Mattos Júnior, Raimundo Expedito Vieira, Wilson Pinheiro de Sousa e a empresa WP Construções, Comércio e Terraplanagem Ltda., em razão de não aprovação de parte da prestação de contas relativa ao Convênio 24/2004 (Siafi 517752) , firmado inicialmente com a então Secretaria de Estado de Terras e Habitação (Sethab) , do Estado do Amazonas, e que tinha por objeto o "Apoio à remoção de famílias ocupantes em áreas do Polo Industrial de Manaus e Circunvizinhas" (peça 86, p. 9-16) .
Posteriormente, em vista da edição da Lei 11.462/2007, por meio da qual o Governo Federal autorizou a Suframa a efetuar a doação da referida área ocupada, localizada na Área de Expansão do Distrito Industrial, ao Governo do Estado do Amazonas, o objeto do convênio foi alterado para "Urbanização e Regularização fundiária das ocupações da área de expansão do Distrito Industrial", permanecendo como convenente a Secretaria de Estado de Política Fundiária (SPF) , que sucedeu a Sethab, e, como executora, a então Secretaria de Estado de Infraestrutura do Amazonas (Seinf, atual Seinfra) . 
O Convênio 24/2004 foi firmado no valor de R$ 33.000.000,00, sendo R$ 30.000.000,00 à conta do concedente e R$ 3.000.000,00 de contrapartida, com vigência de 30/12/2004 a 20/10/2012 e prazo para apresentação da prestação de contas previsto para até 60 (sessenta) dias do repasse da última parcela (peça 86, p. 50-51) . Os repasses efetivos da União totalizaram R$ 30.000.000,00 (peça 122, p. 447) , nas parcelas de R$ 5.000.000,00 (30/12/2004) , R$ 16.000.000,00 (31/08/2005) e R$ 9.000.000,00 (31/08/2005) . A prestação de contas final foi apresentada em 10/01/2013 (peças 86, p. 76, até 95, p.71) .
A Suframa, mediante o Parecer Técnico 90/2010, aprovou a ampliação de metas para serviços de Terraplanagem, Demolições, Drenagem, Pavimentação e Recuperação Ambiental na rua da Raquete no bairro Nova Vitória, no valor de R$ 14.593.700,84 (peça 57, p. 34-44) .
Em seguida, aquela Superintendência, nos termos do Parecer Técnico 94/2010 SAD/CGLOG/COADI (peça 57, p. 34-59) , Parecer Técnico 55/2010 - CAPDE/CGDER (peça 57, p. 84-86) e Parecer 1025/2010 - NJF/PF/SUFRAMA (peça 57, p. 88-89) , aprovou o Plano de Trabalho Adequado no valor de R$ 52.426.025,28 (peça 57, p. 49/52) , gerando o 4º Termo Aditivo ao referido convênio (peça 57, p. 93-94) , com a seguinte distribuição dos recursos, considerando o acréscimo de rendimentos de aplicação relativos ao período desde o primeiro repasse dos recursos federais, conforme tabela a seguir:
	Plano e Trabalho Adequado

	Especificação
	Concedente (R$) 
	Convenente (R$) 
	Rendimentos (R$) 
	Total Geral (R$) 

	Obras de Infraestrutura (Seinfra) 
	28.500.000,00
	3.000.000,00
	2.965.070,85
14.593.700,84
	31.195.070,85
14.593.700,84

	Construção do Serviço de Pronto Atendimento (Seinfra) 
		1.785.260,54
	2.137.253,59
	3.922.514,13

	Construção do Posto Policial Integrado (Seinfra) 
		1.214.739,46
		1.214.739,46

	Outros Serviços de Regularização Fundiária (SPF) 
	1.500.000,00
			1.500.000,00

	Total Geral (R$) 
	30.000.000,00
	3.000.000,00
	19.426.025,28
	52.426.025,28

Para a execução das obras, a Secretaria de Estado de Infraestrutura do Amazonas celebrou com a Construtora WP Construções, Comércio e Terraplanagem Ltda. o Contrato 20/2008-SEINF, em 30/4/2008, no valor de R$ 31.157.551,14, com 17 medições, e o Contrato 62/2010-SEINFRA, para execução da ampliação da meta, no valor de R$ 14.593.700,84, com 4 medições (peças 67, p. 53-147, 68, p. 1-119, e 98, p.94) .
A Seinfra apresentou à Suframa, em 10/01/2013, a prestação de contas final, aduzindo o valor total de R$ 57.740.177,12, incluído o valor final de R$ 22.286.832,96 de rendimentos (peça 86, p. 76 e 85-208; e peças 87 a 95, p. 71) .
A Suframa emitiu, após analisar a documentação apresentada pela Seinfra, o Parecer Técnico de Engenharia 004/2016 - SAP/CGDER/COFAP, de 09/12/2016 (peça 103, p. 1-15) , concluindo por imputar, solidariamente, à SPF e à Seinfra, o débito no valor original de R$ 36.051.682,28, assim descrito (peça 103, p. 15) :
	Descrição do Item
	Valor (R$) 

	Valor a ser glosado referente às medições de 1 a 10 do Contrato 020/2008-SEINF 
	2.658.892,09

	Contrapartida financeira não depositada na conta do Convênio
	3.000.000,00

	Medições de 11 a 17 do Contrato nº 020/2008 não fiscalizadas pela Suframa
	15.849.089,49

	Medições do Contrato nº 062/2020 não fiscalizadas pela Suframa 
	14.543.700,70

	Total
	36.051.682,28

A Comissão de TCE da Suframa, após análise das defesas apresentadas, excluiu do débito original o valor da contrapartida e incluiu no débito a quantia de R$ 400.754,77, relativo a saque realizado no dia 19/10/2012, que teria ocorrido "após o término da vigência do ajuste, que se deu em 22/07/2012", perfazendo, então, o montante de R$ 31.118.436,93 como débito imputado, solidariamente, a todos os responsáveis identificados (peça 121, p. 1-64; e peça 122, p. 447-473) .
Em 26/12/2018, a Controladoria-Geral da União (CGU) emitiu o relatório de auditoria (peça 106, p. 1-5) , em concordância com o relatório do tomador de contas. O certificado de auditoria e o parecer do dirigente do órgão de controle interno concluíram pela irregularidade das presentes contas (peça 106, p. 8-12) . Em 04/02/2019, o ministro responsável pela área determinou o encaminhamento do processo ao Tribunal de Contas da União (peça 124, p. 3) .
A Secretaria de Controle Externo de Tomada de Contas Especial (SecexTCE) , mediante a instrução inicial de peça 139, concluiu por afastar as irregularidades referentes às glosas dos Contratos 20/2008 (medições 12 a 15) e 62/2010 (medições 1 a 4) , bem como do valor de R$ 400.754,77. Assim, remanesceram somente os débitos apurados nas medições do Contrato 20/2008 (medições 2 a 8 e 10) , que foram efetivamente fiscalizadas pela Suframa, resultando no seguinte quadro:
	Medição
	Valor (R$) 
	Valor atestado pela Suframa
	Glosa (R$) 
	Data do pagamento

	2ª
	1.923.081,97
	1.698.493, 18
	224.588,79
	8/9/2008 (peça 86, p. 200) 

	3ª
	2.575.827,99
	2.248.584, 75
	327.243,24
	12/12/2008 (peça 86, p. 194) 

	4ª
	1.517.435,76
	1.333.297,77
	184.137,99
	22/4/2009 (peça 86, p. 186) 

	5ª
	489.090,23
	474.435,72
	14.654,51
	20/7/2009 (peça 86, p. 180) 

	6ª
	992.659,99
	220.771,28
	771.888,71
	17/07/2009 (peça 86, p. 180) 

	7ª
	2.587.056,98
	1.838.156,12
	748.900,86
	20/08/2009 (peça 86, p.178) 

	8ª
	4.169.521,75
	2.933.488,05
	1.236.033,70
	22/12/2009 (peça 86, p. 170) 

	10ª
	2.393.944,17
	2.331.945, 79
	61.998,38
	30/03/2010 (peça 86, p. 164) 

Quanto à responsabilização, afastaram-se as responsabilidades de George Tasso Lucena Sampaio Calado, Ivanhoé Amazonas Mendes Filho, Américo Gorayeb Júnior, Emerson Redig de Oliveira, Wilson Pinheiro de Sousa, Secretaria de Estado da Infraestrutura (Seinfra) e Raimundo Expedito Vieira (falecido) . Ademais, com relação a Raimundo Expedito Vieira, a SecexTCE verificou o transcurso de mais de 12 anos desde a ocorrência da irregularidade (8/9/2008 - data do pagamento da 2ª medição) , e opinou pela dispensa da citação do espólio ou dos herdeiros, ante o prejuízo ao contraditório e à ampla defesa.
Ao final, a unidade técnica, em pareceres uníssonos (peça 139-141) , propôs a citação de Orlando Augusto Vieira de Mattos Júnior, Waldívia Ferreira Alencar, Jair Teófilo de Pontes Filho, Luís Mauro Marques Palheta e da empresa WP Construções, Comércio e Terraplanagem Ltda., em razão da não comprovação da boa e regular aplicação de parte dos recursos transferidos por meio do Convênio 024/2004, conforme os débitos apontados no quadro a seguir.
	Origem do Débito
	Valor Original (R$) 
	Data
	Responsáveis Solidários

	2ª medição 
	224.588,79
	08/09/2008
	Orlando Augusto Vieira de Mattos Júnior; Jair Teófilo de Pontes Filho e WP Construções, Comércio e Terraplanagem Ltda.

	3ª medição 
	327.243,24
	12/12/2008
	Orlando Augusto Vieira de Mattos Júnior; Jair Teófilo de Pontes Filho; Luís Mauro Marques Palheta e a empresa WP Construções, Comércio e Terraplanagem Ltda.

	4ª Medição 
	184.137,99
	22/04/2009
	Orlando Augusto Vieira de Mattos Júnior; Jair Teófilo de Pontes Filho; Luís Mauro Marques Palheta e a empresa WP Construções, Comércio e Terraplanagem Ltda.

	5ª Medição 
	14.654,51
	20/07/2009
	Orlando Augusto Vieira de Mattos Júnior; Luís Mauro Marques Palheta e a empresa WP Construções, Comércio e Terraplanagem Ltda. 

	6ª Medição 
	771.888,71
	17/07/2009
	Orlando Augusto Vieira de Mattos Júnior; Luís Mauro Marques Palheta e a empresa WP Construções, Comércio e Terraplanagem Ltda. 

	7ª Medição
	748.900,86
	20/08/2009
	Waldívia Ferreira Alencar; Luís Mauro Marques Palheta e a empresa WP Construções, Comércio e Terraplanagem Ltda.

	8ª Medição 
	1.236.073,70
	22/12/2009
	Waldívia Ferreira Alencar; Jair Teófilo de Pontes Filho e a empresa WP Construções, Comércio e Terraplanagem Ltda.

	10ª Medição
	61.998,38
	30/03/2010
	Waldívia Ferreira Alencar; Jair Teófilo de Pontes Filho e a empresa WP Construções, Comércio e Terraplanagem Ltda.

Em cumprimento ao despacho do relator a quo (Ministro-Substituto André Luís de Carvalho, peça 142) , os responsáveis foram regularmente citados (peça 248) . Apresentaram defesa Orlando Augusto Vieira de Mattos Júnior (peças 224 a 231) , WP Construções Comércio e Terraplenagem Ltda. (peças 232 a 247) e Waldívia Ferreira Alencar (peças 197-223) . Transcorrido o prazo regimental fixado, os responsáveis Jair Teófilo de Pontes Filho e Luís Mauro Marques Palheta permaneceram silentes. 
A SecexTCE, ao proceder à análise das alegações de defesa apresentadas, concluiu, em pareceres uníssonos, por (peças 249-251) :
a)	arquivar o processo em relação a Raimundo Expedito Vieira (falecido) ;
b)	considerar revéis os responsáveis Jair Teófilo de Pontes Filho e Luís Mauro Marques Palheta;
c)	acatar as alegações de defesa apresentadas pelos responsáveis Orlando Augusto Vieira de Mattos Júnior, Waldívia Ferreira Alencar e WP Construções, Comércio e Terraplanagem Ltda., estendendo seus benefícios aos responsáveis Jair Teófilo de Pontes Filho e Luís Mauro Marques Palheta, nos termos do art. 161 do Regimento Interno;
d)	julgar regulares as contas de Orlando Augusto Vieira de Mattos Júnior, Waldívia Ferreira Alencar, WP Construções, Comércio e Terraplanagem Ltda., Jair Teófilo de Pontes Filho e Luís Mauro Marques Palheta, dando-lhes quitação plena.
O Ministério Público junto ao Tribunal de Contas da União (MPTCU) , representado pelo Subprocurador-Geral Dr. Lucas Rocha Furtado, manifestou concordância com o encaminhamento sugerido pela SecexTCE (peça 252) .
Feito este compêndio inicial, passo a deliberar.
II
Com relação ao mérito, manifesto minha concordância com o encaminhamento sugerido pela SecexTCE, que teve a anuência do MPTCU, motivo pelo qual incorporo os fundamentos apresentados nos pareceres que compõem o relatório precedente como minhas razões de decidir, sem prejuízo de tecer os comentários que reputo necessários.
Instados a apresentarem suas alegações de defesa, os Srs. Jair Teófilo de Pontes Filho e Luís Mauro Marques Palheta quedaram-se inertes, restando caracterizada suas revelias, nos termos do art. 12, § 3º, da Lei 8.443/1992, dando-se ordinário prosseguimento ao processo.
III
Passo a abordar a questão de fundo que condicionou a apuração do débito, atribuído aos responsáveis, no valor histórico de R$ 6.800.148,94, abrangendo especificamente as medições 2, 3, 4, 5, 6, 7, 8, e 10 do Contrato 20/2008-SEINF, de 30/4/2008 (peça 69, p. 109) . Esse valor corresponde às diferenças entre as quantidades de serviços medidos e pagos pela Seinf/Seinfra e aqueles serviços levantados pela Suframa, tendo por base o Laudo Técnico de Fiscalização 1/2012-COADI/CGLOG, de 16/02/2012 (peça 69, p. 98-103) .
Em suas alegações de defesa, a Sra. Waldívia Ferreira Alencar assevera, quanto às diferenças apontadas pela Suframa, que:
i) os serviços de obras viárias foram acompanhados diariamente pelo engenheiro fiscal que verificava o fornecimento e a aplicação da massa asfáltica na extensão, espessura e quantidade adequadas, conforme especificações técnicas do projeto;
ii) o acompanhamento dos serviços de esgotamento sanitário seguiu o mesmo modus operandi de fiscalização diária realizada pelo engenheiro fiscal de obras, uma vez que a dinâmica da obra acarreta a desmobilização da sinalização após a realização dos serviços; e
iii) os serviços de obras de abastecimento de água também foram acompanhados diariamente pelo engenheiro fiscal de obras, de modo a quantificar o volume de aterro usado, em face da largura/profundidade da vala, desconsiderando ainda o volume de ocupação da tubulação e os bota-fora de cada processo evolutivo.
A ex-gestora discorre, ainda, que o Laudo Técnico de Fiscalização 1/2012 não considerou a readequação da planilha contratada para as 7ª, 8ª e 10ª medições, consoante o 3º Termo Aditivo ao Contrato 20/2008-SEINF (peça 239, p. 53-55) .
Por fim, a Sra. Waldívia Ferreira Alencar esclarece que "no cargo de Secretária de Infraestrutura do Estado do Amazonas, era responsável pela gestão de todas as obras realizadas no Município de Manaus, assim como aquelas realizadas nos demais 61 municípios do Estado do Amazonas". E, alega que:
 (...) não se pode falar em valores pagos por serviços não executados, por considerar não ser viável comparar as medições dos serviços elaboradas por vários técnicos de engenharia da empresa, da fiscalização e da supervisão das obras, realizada pela empresa LAGHI Engenharia (Contrato 40/2007 - SEINF) , que utilizaram equipamentos e tecnologias disponíveis, com aquela realizada dois anos após os pagamentos à empresa, por um único profissional, em apenas 5 dias úteis e adotando o método da observação in loco e medições com trena e registros fotográficos.
 (...) 
o ato administrativo, fundado em parecer técnico devidamente fundamentado, representado através de atestos e pareceres de fiscais da obra e assessores jurídicos do órgão, reveste-se de legitimidade, tendo vista que os fundamentos se incorporam ao respectivo ato. Assim, não teria como deixar de acatá-los, mesmo porque não teria condições humanas de estar em todos os lugares (capital e municípios do interior) , para fiscalizar pessoalmente e contrapor eventuais laudos emitidos pelos fiscais da SEINFRA designados para cada contrato, responsáveis por tal mister.
O Sr. Orlando Augusto Vieira de Mattos Júnior e a empresa WP Construções Comércio e Terraplenagem Ltda. apresentaram argumentos similares aos da ex-gestora. A WP Construções acostou aos autos extenso relatório fotográfico da execução das obras (peça 234) e de cópia dos processos de pagamentos das medições realizadas (peças 235-247) .
O cerne da matéria, portanto, refere-se a eventual superfaturamento de quantidades de serviços associados às medições 2, 3, 4, 5, 6, 7, 8, e 10 do Contrato 20/2008-SEINF, de 30/4/2008. No presente caso, estamos diante de contrato no regime de empreitada por preço global, nos termos da cláusula segunda do Contrato 020/2008-SEINF, no âmbito do qual os pagamentos foram realizados mediante a apresentação de medições de acordo com o cronograma físico-financeiro (peça 68, p. 99 e 115) .
O Contrato 020/2008-SEINF foi celebrado no valor original de R$ 31.157.551,14 (peça 68, p. 98-119) , acrescido do montante de R$ 6.553.344,16, decorrente dos 3º e 5º termos aditivos (peças 239, p. 53-55 e 244, p. 73-75) . Assim, o valor final do contrato atingiu a cifra de R$ 37.710.895,30, sendo esse o valor apurado e pago pela Seinf (atual Seinfra) ao final das obras, caracterizado pela posição financeira em 17/10/2012 (peça 212, p. 24) , conforme verificado pela unidade técnica.
Ressalto, ainda, trecho do relatório precedente a este voto sobre o regime de empreitada por preço global:
157. A precisão da medição nessa empreitada é menos crítica que no regime de empreitada por preço unitário, uma vez que as quantidades medidas no campo não seriam tão exatas, já que o pagamento se daria pelo cumprimento da etapa construtiva prevista no cronograma físico-financeiro. 
158. Nesse sentido, a remuneração da contratada é feita após a execução de cada etapa, previamente definida no cronograma físico-financeiro. As medições de campo das quantidades realizadas devem ser precisas apenas o suficiente para definir o percentual executado do projeto. Essa particularidade facilita a fiscalização da obra, já que esse critério de medição não envolve necessariamente o levantamento preciso dos quantitativos dos serviços executados (Acórdão 3291/2014-TCU-Plenário, Rel. Min. Walton Alencar) .
Isto posto, considerando o regime de execução das obras pela empreitada por preço global e a não observação de realização de pagamentos superiores aos efetivamente contratados, não há que se falar em superfaturamento de quantidades.
Nesse escopo, de acordo com a unidade técnica, "não é possível concluir pelo superfaturamento de quantidades somente pela análise parcial de quantidades executadas até determinado momento da obra". Ainda, a SecexTCE, com base nos itens 286-288 do Roteiro de Auditoria de Obras Públicas, aprovado pela Portaria Segecex 33/2012, a seguir transcritos, concluiu que houve "falha metodológica de apuração do superfaturamento de quantidades e, consequentemente, da certeza de existência de dano ao erário".
I.3.3 - Metodologia de análise de superfaturamento 
286. A metodologia de análise de superfaturamento apresentada no presente Roteiro, adaptada da Orientação Técnica OT-IBR 05/2012 do Ibraop, consiste na separação das diversas parcelas de dano ao erário descritas na seção anterior. O objetivo é permitir a melhor caracterização do dano e, assim, possibilitar o tratamento mais adequado dos dados, inclusive quanto à individualização das condutas dos responsáveis por cada parcela de superfaturamento. 
287. O método proposto para quantificar essas parcelas de dano é progressivo, abrangendo as etapas descritas a seguir. 
288. Primeiramente, deve-se verificar se os serviços contratados foram executados conforme o previsto, sob os aspectos quantitativos e qualitativos, com vistas a apurar eventual superfaturamento por quantidade, por qualidade ou por alteração de metodologia executiva. Nessa primeira etapa, também deve ser apurada a eventual execução de serviços extracontratuais. Para essa análise, utiliza-se a última planilha acumulada de medição. 
289. A análise acima descrita permitirá a elaboração da planilha orçamentária real do contrato, com os quantitativos e descrições dos serviços que foram efetivamente executados ao término da obra. (...) (sublinhei) 
A unidade instrutora constatou que a análise parcial das quantidades executadas da obra, afetas ao Convênio 24/2004, também ocorreu no Parecer Técnico 7/2015 (peça 95, p. 153) , quando a equipe de fiscalização da Suframa se debruçou sobre 34,73% do total executado (R$ 18.152.261,09 / R$ 52.254.596,00) :
Em resumo, do montante de R$ 52.254.596,00 (...) , apresentados pela Executora, como despesas realizadas no objeto deste convênio, a SUFRAMA fiscalizou R$ 18.152.261,09 (...) , comprovando R$ 15.492.275,30 (...) , portanto, falta a comprovação da utilização dos recursos no objeto do Convênio no valor de R$ 34.102.334,91 (...) .
Praticamente dois anos antes daquele parecer técnico, o Laudo Técnico de Fiscalização 37/COFAP/CGDER/2013, de 16/5/2013 (peça 95, p. 75-79) , referente à fiscalização realizada pela Suframa após 7 meses do término das obras, igualmente registra situação similar. Esse laudo menciona não ter sido possível efetuar por parte da equipe de fiscalização da Suframa as medições dos serviços efetivados pela empresa contratada em uma área de cerca de 1.570.654 m², em razão da extensão das obras, das especificações e dos quantitativos elevados dos serviços previstos no Plano de Trabalho.
A unidade técnica constatou que não há no Laudo Técnico de Fiscalização 1/2012, e seus anexos (peça 69, p. 98-104) , ou em quaisquer outros documentos destes autos, memória de cálculo utilizada pela fiscalização da Suframa para apurar as quantidades executadas. 
Concordo com a SecexTCE que a ausência dessa memória de cálculo: (i) impede a verificação dos critérios utilizados pela Superintendência e da aderência de tais critérios àqueles previstos nos projetos e nas composições de custo dos serviços questionados; e (ii) dificulta aos responsáveis contestarem as quantidades apontadas a maior pela Suframa e que resultaram no superfaturamento de quantidade dos serviços.
Além disso, restou constatado pela unidade instrutora que o Laudo Técnico de Fiscalização 1/2012 não considerou as quantidades acrescidas pelo 3º Termo Aditivo ao Contrato 20/2008-SEINF (peça 239, p. 53-55) , referente aos serviços preliminares, drenagem e sistema de abastecimento de água, correspondente ao aumento financeiro de R$ 3.709.544,72 (peça 239, p. 59) , sendo R$ 3.563.964,72 destinados apenas ao acréscimo de 3 reservatórios metálicos (peça 239, p. 61) .
A SecexTCE, ao compulsar os autos, verificou que as obras atinentes à urbanização e à regularização fundiária das ocupações da área de expansão do Distrito Industrial, afetas ao Convênio 24/2004, foram regular e definitivamente recebidas pela comissão instituída para esse fim, conforme Termo de Recebimento Definitivo (peça 214) :
1. Que a Empresa contratada, durante o período de observação entre o Recebimento Provisório e o presente Termo, atendeu às determinações que lhes foram feitas, ou seja, realizou na obra o objeto do presente Termo: reparos e consertos necessários devido a vícios, defeitos ou incorreções resultantes da execução de materiais empregados;
2. Que da vistoria realizada ficou comprovada a adequação do objeto aos termos contratuais;
3. Que os responsáveis pela administração do objeto executado nada têm a declarar;
4. Que, em face do exposto, os membros da Comissão de Recebimento Definitivo concluem, pela aceitação do prédio (ou da obra) , de forma definitiva, incluindo-se a contagem do prazo previsto no art. 618 do Código Civil.
Ademais, o Município de Manaus/AM, a empresa Manaus Ambiental S/A e a Agência Reguladora dos Serviços Públicos Concedidos do Estado do Amazonas (Arsam) celebraram com a Secretaria de Estado de Infraestrutura do Amazonas (Seinfra) , após prévia vistoria técnica realizada em julho/2015, o Termo de Recebimento dos sistemas de abastecimento de água e de esgotamento sanitário construídos, datado de 28/10/2015 (peça 217, p. 1-7) .
De acordo com esse instrumento, o sistema de abastecimento de água é composto por 7 poços profundos, 3 reservatórios metálicos com volume total de 2.000 m³ e rede de distribuição de 26.182 metros de extensão (peça 217, p. 2-3) . E o sistema de esgotamento sanitário é constituído por 9 unidades compostas de caixa de entrada e retenção de gordura, gradeamento plástico e desarenador por vértice, reator anaeróbio, filtro de raízes e desinfector por ultravioleta, além de rede com 32.792 metros de extensão (peça 217, p. 4) .
Friso, ainda, que a construção das elevatórias foi vistoriada pela empresa Águas do Amazona S/A, sendo constatado que estavam em condições de serem operadas (peça 216) . E, as obras relativas à rede de distribuição elétrica construída foi recebida pela Amazonas Distribuidora de Energia S/A, considerada regular e interligada ao sistema de distribuição da companhia (peça 218) .
Portanto, acompanho o entendimento da SecexTCE, que teve a anuência do MPTCU, no sentido de que a análise quantitativa realizada pela Suframa, limitada às medições 2, 3, 4, 5, 6, 7, 8, e 10 do Contrato 20/2008-SEINF, de 30/4/2008, abrangeu apenas uma parcela da execução das obras, quando ainda havia grande quantidade de serviços a executar pela empresa WP Construções Comércio e Terraplenagem Ltda.
Nessa seara, acolho as alegações de defesa apresentadas pelos responsáveis Orlando Augusto Vieira de Mattos Júnior, Waldívia Ferreira Alencar e WP Construções, Comércio e Terraplanagem Ltda., estendendo seus benefícios aos responsáveis Jair Teófilo de Pontes Filho e Luís Mauro Marques Palheta, nos termos do art. 161 do Regimento Interno, tendo em vista não ser possível concluir acertadamente sobre superfaturamento de quantidades executadas na obra de urbanização e regularização fundiária das ocupações da área de expansão do Distrito Industrial, afetas ao Convênio 24/2004, tendo por base somente medições 2, 3, 4, 5, 6, 7, 8, e 10 do Contrato 20/2008-SEINF, de 30/4/2008. 
Por fim, acolho o encaminhamento sugerido pela SecexTCE, que contou com a anuência do MPTCU de: (i) arquivar o processo em relação ao Sr. Raimundo Expedito Vieira (falecido) ; e (ii)  julgar regulares as contas de Orlando Augusto Vieira de Mattos Júnior, Waldívia Ferreira Alencar, WP Construções, Comércio e Terraplanagem Ltda., Jair Teófilo de Pontes Filho e Luís Mauro Marques Palheta, dando-lhes quitação plena.
Feitas essas considerações, voto para que o Tribunal acolha a minuta de acórdão que ora submeto à deliberação do colegiado.
TCU, Sala das Sessões, em 1 de novembro de 2022.
Ministro VITAL DO RÊGO 
Relator